---
title: "Taller 2. Econometría Avanzada"
subtitle: "Profesor: Manuel Fernández - Universidad de los Andes"
author: 
  - "Daniel Ricardo Amaya Alba - 202023156" 
  - "Mauricio J. Aragón R. - 201729052"
abstract: "Nota: Para el desarrollo de este taller se usó IA para garantizar el ajuste del formato de las tablas a PDF con la librería kableExtra y model summary, pues al reportar los resultados en ocasiones obteniamos un errore en el codigo"
format: 
  html:
    theme: flatly
    toc: true
    code-fold: true
    self-contained: true
    execute:
    warning: false
    message: false
  pdf:
    toc: true
    number-sections: true
    colorlinks: true
    warning: false
    message: false
editor: 
  markdown: 
    wrap: 72
---

# **Primer Ejercicio**

Entre los siglos XVI y XIX, la Corona española instauró en el Virreinato
del Perú la **mita**, un sistema de trabajo forzoso que obligaba a
determinadas comunidades indígenas a enviar aproximadamente un séptimo
de su población masculina adulta a trabajar en minas de plata y
mercurio. Esta institución afectó de manera directa la estructura
económica, social y demográfica de las regiones afectadas.

La inclusión de una comunidad en la mita dependía principalmente de su
distancia a los principales centros mineros y de la elevación del
terreno. A mayor distancia, mayores eran los costos de transporte que
debía asumir la Corona; por ello, se estableció una frontera geográfica
dentro de la cual el reclutamiento era obligatorio. En palabras de [Dell
(2010)](https://doi.org/10.3982/ECTA8121), “la contribución de
reclutados para la mita cambiaba discretamente en la frontera de una
región: a un lado, todas las comunidades enviaban el mismo porcentaje de
su población, mientras que, al otro lado, todas estaban eximidas”.

El objetivo de este ejercicio es estimar el efecto causal de la
exposición a la mita sobre el consumo de los hogares (en 2001) y la
probabilidad de desnutrición en niños y niñas de 6 a 9 años (en 2005).

Para ello, se dispone de las siguientes bases de datos:

-   `Cuadrantes_Geografica.dta`: información geográfica a nivel de
    cuadrante de tamaño $20 \times 20 \text{ km}$

-   `Distrito_Tributo_1572.dta`: información histórica de población y
    tributos.

-   `Hogares_Consumo.dta`: información de consumo a nivel de hogar
    (2001).

-   `Ninos_Salud.dta`: información sobre desnutrición infantil (2005).

## Punto 1

**Exploración inicial de los datos**

Antes de implementar cualquier estrategia empírica, examine la
estructura de las bases de datos. Identifique la **unidad de
observación** en cada una y describa las variables clave: indicador de
mita, distancia ajustada a la frontera, consumo del hogar y desnutrición
infantil.

Presente **estadísticas descriptivas** de las variables principales y
grafique la distribución de la distancia ajustada a la frontera,
marcando el punto de corte.

¿Qué papel cumple esta variable en el diseño metodológico que se va a
implementar?

**R/:**

En primer lugar vamos a explorar la estructura de las bases de datos
para indetificar la unidad de observación.

```{r}
#| message: false
#| warning: false
#| include: false
#| results: false

library(haven)
library(dplyr)
library(kableExtra)
library(ggplot2)
library(fixest)
library(patchwork)
library(modelsummary)

# Cargando cada base de datos 

cuadrantes <- read_dta("Cuadrantes_Geografica.dta")
distritos <- read_dta("Distrito_Tributo1572.dta")
hogares <- read_dta("Hogares_Consumo.dta")
ninos <- read_dta("Ninos_Salud.dta")

# Exploramos la estructura de cada base

glimpse(cuadrantes)
summary(cuadrantes)
glimpse(distritos)
summary(distritos)
glimpse(hogares)
summary(hogares)
glimpse(ninos)
summary(ninos)
```

De acuerdo con la exploración de las bases de datos, se identifican las
siguientes unidades de observación:

-   En la base de datos `Cuadrantes_Geografica.dta`, la unidad de
    observación es el cuadrante geográfico.
-   En la base de datos `Distrito_Tributo_1572.dta`, la unidad de
    observación es el distrito, con información histórica de población y
    tributos.
-   En la base de datos `Hogares_Consumo.dta`, la unidad de observación
    es el hogar, con información de consumo a nivel de hogar (2001).
-   En la base de datos `Ninos_Salud.dta`, la unidad de observación es
    el niño o niña del hogar, con información sobre desnutrición
    infantil (2005).

Las variables clave para cada base de datos son:

-   En `Cuadrantes_Geografica.dta`, las variables clave son el indicador
    de mita y la distancia ajustada a la frontera que en la base de
    datos se denominan`pothuan_mita` y `d_bnd` respectivamente.

-   En `Distrito_Tributo_1572.dta`, las variables clave son la población
    y el logaritmo de la tarifa tributaria, que se denominan `trib_pop`
    y `ltrib_rate` respectivamente.

-   En `Hogares_Consumo.dta`, la variable clave es el logarimo del
    consumo del hogar, que se denomina `lhhequiv`.

-   En `Ninos_Salud.dta`, la variable clave es el indicador de
    desnutrición infantil, que se denomina `desnu`.

Es importante señalar que todas estas bases de datos cuenta con las
variables de latitud y longitiud (coordenadas geogragicas) y con las
distancia ajustada a la frontera de la mita (`d_bnd`) y la presencia de
la mita (`pothuan_mita`).

Ahora veamos las estadisticas descriptivas y despues la gráfica de la
distancia ajustada a la frontera:

```{r}
#| echo: false
# Cargamos paquetes 
library(dplyr)
library(kableExtra)

# Estadísticas para el nivel Distrito
stadis_distritos <- distritos %>%
  summarise(
    Variable = c("Indicador de Mita", 
                 "Distancia frontera", "Población", 
                 "Log Tarifa Trubuto"),
    Media = c(mean(pothuan_mita, na.rm = TRUE), 
              mean(d_bnd, na.rm = TRUE), mean(trib_pop, na.rm = TRUE), 
              mean(ltrib_rate, na.rm = TRUE)),
    Desv_Est = c(sd(pothuan_mita, na.rm = TRUE), 
                 sd(d_bnd, na.rm = TRUE), sd(trib_pop, na.rm = TRUE), 
                 sd(ltrib_rate, na.rm = TRUE)),
    Minimo = c(min(pothuan_mita, na.rm = TRUE), 
               min(d_bnd, na.rm = TRUE), min(trib_pop, na.rm = TRUE), 
               min(ltrib_rate, na.rm = TRUE)),
    Maximo = c(max(pothuan_mita, na.rm = TRUE),
               max(d_bnd, na.rm = TRUE), max(trib_pop, na.rm = TRUE), 
               max(ltrib_rate, na.rm = TRUE)),
    N = c(n(), n(), n(), n())
  )

# Estadísticas para el nivel Hogar
stadis_hogares <- hogares %>%
  summarise(
    Variable = c("Indicador de Mita",
                 "Distancia frontera", 
                 "Log Consumo"),
    Media = c(mean(pothuan_mita, na.rm = TRUE), 
              mean(d_bnd, na.rm = TRUE), 
              mean(lhhequiv, na.rm = TRUE)),
    Desv_Est = c(sd(pothuan_mita, na.rm = TRUE), 
                 sd(d_bnd, na.rm = TRUE), 
                 sd(lhhequiv, na.rm = TRUE)),
    Minimo = c(min(pothuan_mita, na.rm = TRUE), 
               min(d_bnd, na.rm = TRUE), 
               min(lhhequiv, na.rm = TRUE)),
    Maximo = c(max(pothuan_mita, na.rm = TRUE), 
               max(d_bnd, na.rm = TRUE), 
               max(lhhequiv, na.rm = TRUE)),
    N = c(n(), n(), n())
  )

# Estadísticas para el nivel Niñ@
stadis_ninos <- ninos %>%
  summarise(
    Variable = c("Indicador de Mita",
                 "Distancia frontera", 
                 "Desnutrición"),
    Media = c(mean(pothuan_mita, na.rm = TRUE), 
              mean(d_bnd, na.rm = TRUE), 
              mean(desnu, na.rm = TRUE)),
    Desv_Est = c(sd(pothuan_mita, na.rm = TRUE), 
                 sd(d_bnd, na.rm = TRUE), 
                 sd(desnu, na.rm = TRUE)),
    Minimo = c(min(pothuan_mita, na.rm = TRUE), 
               min(d_bnd, na.rm = TRUE), 
               min(desnu, na.rm = TRUE)),
    Maximo = c(max(pothuan_mita, na.rm = TRUE), 
               max(d_bnd, na.rm = TRUE), max(desnu, na.rm = TRUE)),
    N = c(n(), n(), n())
  )

# Construimios un Data Frame
tabla_descriptiva_global <- bind_rows(stadis_distritos, stadis_hogares, stadis_ninos)

# 5. Imprimimos la tabla con formato elegante
# Cargamos paquetes 
library(dplyr)
library(kableExtra)

# Estadísticas para el nivel Distrito
stadis_distritos <- distritos %>%
  summarise(
    Variable = c("Indicador de Mita", 
                 "Distancia frontera", "Población", 
                 "Log Tarifa Trubuto"),
    Media = c(mean(pothuan_mita, na.rm = TRUE), 
              mean(d_bnd, na.rm = TRUE), mean(trib_pop, na.rm = TRUE), 
              mean(ltrib_rate, na.rm = TRUE)),
    Desv_Est = c(sd(pothuan_mita, na.rm = TRUE), 
                 sd(d_bnd, na.rm = TRUE), sd(trib_pop, na.rm = TRUE), 
                 sd(ltrib_rate, na.rm = TRUE)),
    Minimo = c(min(pothuan_mita, na.rm = TRUE), 
               min(d_bnd, na.rm = TRUE), min(trib_pop, na.rm = TRUE), 
               min(ltrib_rate, na.rm = TRUE)),
    Maximo = c(max(pothuan_mita, na.rm = TRUE),
               max(d_bnd, na.rm = TRUE), max(trib_pop, na.rm = TRUE), 
               max(ltrib_rate, na.rm = TRUE)),
    N = c(n(), n(), n(), n())
  )

# Estadísticas para el nivel Hogar
stadis_hogares <- hogares %>%
  summarise(
    Variable = c("Indicador de Mita",
                 "Distancia frontera", 
                 "Log Consumo"),
    Media = c(mean(pothuan_mita, na.rm = TRUE), 
              mean(d_bnd, na.rm = TRUE), 
              mean(lhhequiv, na.rm = TRUE)),
    Desv_Est = c(sd(pothuan_mita, na.rm = TRUE), 
                 sd(d_bnd, na.rm = TRUE), 
                 sd(lhhequiv, na.rm = TRUE)),
    Minimo = c(min(pothuan_mita, na.rm = TRUE), 
               min(d_bnd, na.rm = TRUE), 
               min(lhhequiv, na.rm = TRUE)),
    Maximo = c(max(pothuan_mita, na.rm = TRUE), 
               max(d_bnd, na.rm = TRUE), 
               max(lhhequiv, na.rm = TRUE)),
    N = c(n(), n(), n())
  )

# Estadísticas para el nivel Niñ@
stadis_ninos <- ninos %>%
  summarise(
    Variable = c("Indicador de Mita",
                 "Distancia frontera", 
                 "Desnutrición"),
    Media = c(mean(pothuan_mita, na.rm = TRUE), 
              mean(d_bnd, na.rm = TRUE), 
              mean(desnu, na.rm = TRUE)),
    Desv_Est = c(sd(pothuan_mita, na.rm = TRUE), 
                 sd(d_bnd, na.rm = TRUE), 
                 sd(desnu, na.rm = TRUE)),
    Minimo = c(min(pothuan_mita, na.rm = TRUE), 
               min(d_bnd, na.rm = TRUE), 
               min(desnu, na.rm = TRUE)),
    Maximo = c(max(pothuan_mita, na.rm = TRUE), 
               max(d_bnd, na.rm = TRUE), max(desnu, na.rm = TRUE)),
    N = c(n(), n(), n())
  )

tabla_descriptiva_global %>%
  kbl(
    col.names = c("Variable", "Media", 
                  "Desv. Est.", "Mínimo", "Máximo", "N"),
    align = c("l", "c", "c", "c", "c", "c"),
    caption = "Estadísticas Descriptivas por Unidad de Observación", 
    digits = 2,
    booktabs = TRUE # Esencial para las líneas elegantes en LaTeX/PDF
  ) %>%
  kable_styling(
    # Quitamos "scale_down" porque 6 columnas caben sobradamente en la hoja
    latex_options = c("hold_position"), 
    bootstrap_options = c("hover", "condensed", "striped", "responsive"),
    full_width = FALSE,
    position = "center"
  ) %>%
  # Aseguramos que la primera columna tenga buen espacio para los nombres de las variables
  column_spec(1, width = "4.5cm") %>%
  pack_rows("Nivel Distritos", 1, 4) %>%
  pack_rows("Nivel Hogar", 5, 7) %>%
  pack_rows("Nivel Niño", 8, 10) %>%
  footnote(
    general = "N indica el número de observaciones. La distancia a la frontera está medida en kilómetros. El indicador de Mita es una variable dummy.",
    general_title = "Nota: ",
    # Cambiamos footnote_as_chunk por threeparttable, que es mucho más estable en PDF
    threeparttable = TRUE 
  )
```


```{r}
#| echo: false
# Grafica de la distancia ajustada a la frontera
plot_hist <- function(df, titulo_base) {
  
  ggplot(df, aes(x = d_bnd)) +
    
    geom_histogram(
      binwidth = 5,
      fill = "lightblue",
      color = "white",
      alpha = 0.85
    ) +
    
    geom_vline(
      xintercept = 0,
      linetype = "dashed",
      color = "black",
      linewidth = 0.8
    ) +
    
    labs(
      title = titulo_base,
      x = "Distancia ajustada a la frontera (km)",
      y = "Frecuencia"
    ) +
    
    theme_bw(base_size = 12) +
    theme(
      axis.title.x = element_text(size = 9),
      axis.title.y = element_text(size = 9),
      plot.title = element_text(size = 11)
    )
}


p1 <- plot_hist(cuadrantes, "Distribución de Cuadrantes")
p2 <- plot_hist(distritos, "Distribución de Distritos")
p3 <- plot_hist(hogares, "Distribución de Hogares")
p4 <- plot_hist(ninos, "Distribución de Niños")

grafico1 <- ((p1 | p2) /
            (p3 | p4)) +
  plot_annotation(
    title = "Distribución de la distancia ajustada en cada base",
    subtitle = "Valores negativos: fuera de la mita. Valores positivos: dentro de la mita"
  )

grafico1



```

**Respondiendo a la pregunta sobre el diseño metodológico:**

El papel fundamental de la distancia a la frontera es que esta es la
**running variable**. Esta variable determina el estado de tratamiento
de una comunidad. Dado que la variable está recentrada, el punto de
corte o umbral es exactamente cero, si la distancia cruza este límite,
la comunidad pasa abruptamente de estar exenta a ser forzada a
participar en la mita.

En nuestro diseño, esta variable es el mecanismo que permite aislar el
efecto causal. El supuesto de identificación clave es que las
comunidades ubicadas justo a un lado de la frontera son esencialmente
idénticas a las que están justo al otro lado en términos de
geografía,clima, instituciones y cultura. La única diferencia abrupta y
arbitraria es la exposición histórica a la mita.

En consecuencia, al comparar los niveles de consumo, en hogares, o de
desnutrición, en niños, de las observaciones que se encuentran en una
vecindad muy cercana a cero, se puede atribuir cualquier discontinuidad
en estas variables de resultado exclusivamente al efecto de la mita,
eliminando así el sesgo por variables omitidas.

## Punto 2

**Problema de inferencia causal**

1.  Supongan que ustedes plantean un modelo de regresión lineal simple
    para cada variable de resultado (consumo del hogar y estado de
    desnutrición de los niños) donde la variable independiente es un
    indicador de si la región pertenece a la mita. En ese caso,
    ¿esperarían obtener estimadores consistentes de los efectos de
    interés? ¿Por qué? Explique el problema de identificación utilizando
    el lenguaje de resultados potenciales.

2.  Propongan una metodología que les permita obtener estimadores
    consistentes de sus efectos de interés. Asegúrense de escribir la
    ecuación o ecuaciones que describen su estrategia de identificación,
    mencionar qué parámetros capturan sus efectos de interés y discutir
    si es razonable o no que se cumplan los supuestos. Justifiquen su
    respuesta.

**R/:**

1.  

Si se plantea un modelo de regresion lineal simple, de la siguiente
manera: $$Y_i = \alpha + \tau  Mita_i + \epsilon_i$$ donde $Y_i$ es el
resultado de interés (consumo del hogar o estado de desnutrición de los
niños), $Mita_i$ es una indicadora binario que toma el valor de 1 si la
región pertenece a la mita y 0 en caso contrario, $\alpha$ es la
intersección, $\tau$ es el coeficiente que representa el efecto de la
mita sobre el resultado, y $\epsilon_i$ es el término de error,
tendriamos estimadores sesgados e inconsistentes.

Veamos el problema de identificación usando resultados potenciales:

$$\hat{\tau}_{mco}= E[Y_i(1)|Mita=1] -[Y_i(0)|Mita=0]$$ Lo que sabemos
que se descompone de la siguiente manera:

$$\hat{\tau}_{mco}=\underbrace{E[Y_i(1)|Mita =1] -E[Y_i(0)|Mita =1]}_{ATT} + \underbrace{E[Y_i(0)|Mita =1] - E[Y_i(0)|Mita =0]}_{\text{Sesgo de selección}}$$

En este caso sabemos que tenemos sesgo de selección porque la
pertenencia a la mita dependía de la distancia a los territorios mineros
y la altura del terreno, lo que implica que las comunidades que estaban
dentro de la mita no eran aleatorias, sino que tenían características
geográficas y económicas distintas a las comunidades fuera de la mita.
Por ejemplo, las comunidades dentro de la mita podrían haber tenido
menos acceso a recursos naturales, menor productividad agrícola o peores
condiciones de vida en general, lo que afectaría tanto el consumo del
hogar como el estado nutricional de los niños incluso en el futuro. Por
lo tanto, el estimador de $\tau$ estaría sesgado.

2.  

Para obtener estimadores consistentes podemos usar como estrategia de
identificación un diseño de Regresión Discontinua Nítida. En este caso,
aprovechamos la frontera histórica como un cuasi-experimento, donde la
variable de corte es la distancia a la frontera de la mita y el
tratamiento es la pertenencia a la mita.

La ecuación empírica del modelo local sería:

$$
Y_i = \alpha + \tau Mita_i + \beta_1 r_i + \beta_2 (Mita_i \cdot r_i) + \epsilon_i
$$
**Nota: Se podría añadir un vector de controles e incluso usar efectos fijos como lo hizo la autora en el paper original**

donde $r_i$ es la distancia a la frontera de la mita, la cual esta
centrada en cero $r_0=0$ y por tanto la estimación se define en un ancho
de banda tal que:

$$
|r_i| \leq h
$$

Para que esta metodología nos entregue el efecto causal aislando las
diferencias geográficas, el principal supuesto que se debería cumplir es
el **supuesto de continuidad**. Prácticamente lo que estaríamos
estimando se demuestra de la siguiente manera usando resultados
potenciales.

Nosotros asumimos que la esperanza condicional de los resultados sin
tratamiento es una función continua de la distancia:

$$
E[Y_i(0) \mid r_i] = m(r_i)
$$

De tal forma que el resultado observado se descompone como:

$$
Y_i = m(r_i) + \tau(r_i) Mita_i + \epsilon_i
$$

donde el efecto del tratamiento condicional a la distancia es:

$$
\tau(r_i) = E[Y_i(1) - Y_i(0) \mid r_i]
$$

Si sacamos valores esperados en torno a la frontera (denotada por
$r_0$) y definimos una distancia $\eta$ a la frontera, la diferencia
observada entre tratados y controles es:

$$
\tau_{dif} =
\underbrace{\tau(r_0 + \eta)}_{\text{CATE}} +
\underbrace{m(r_0 + \eta) - m(r_0 - \eta)}_{\text{sesgo de selección}}
$$

Que si se cumple continuidad, es decir, que los resultados potenciales
no presentan saltos abruptos en el umbral en ausencia del tratamiento:

$$
\lim_{ r\to r_0-} E[Y_i(d) \mid r_i = r]
=
\lim_{r \to r_0^+} E[Y_i(d) \mid r_i = r]
$$

Entonces, gracias a esta continuidad matemática, el sesgo de selección
se cancela. De modo que cuando:

$$
\lim_{\eta \to 0} \tau_{dif}
$$

recuperaríamos el efecto causal local en la frontera:

$$
\tau_{dif} = \tau(r_0)
$$ 
De tal forma si volvemos a nuestra regresión planteada, podemos decir
que el paramentro que nos recupera el efecto causal es $\tau$. Pues esta
es una regresión estimada a ambos lados de la frontera, con un ancho de
banda suficientemente pequeño, lo que nos permite comparar unidades que
son muy similares en términos de geografía, clima, instituciones y
cultura, pero que difieren únicamente en su exposición a la mita.

veamos la descomposición de esta ecuación: 

$$
Y_i = \alpha + \tau Mita_i + \beta_1 r_i + \beta_2 (Mita_i \cdot r_i) + \epsilon_i
$$ 

Cuando $Mita_i=1$:

$$Y_i = (\alpha + \tau) + (\beta_1 + \beta_2) r_i + \epsilon_i$$ 
Cuando

$Mita_i=0$: $$Y_i = \alpha + \beta_1 r_i + \epsilon_i$$ 

donde la primera regresión nos da lo que vimos en clase como $\beta_{o,+}$ y la segunda
regresión nos da $\beta_{o,-}$, de tal forma que el efecto causal local
en la frontera se obtiene al restar los interceptos de estas dos
ecuaciones:

$$
(\alpha + \tau)-\alpha = \tau
$$

Respecto de si es razonable que en este caso se cumpla el supuesto
continuidad en el limite, la respuesta es que sí. Esto se debe a que la
mita se implementó de manera arbitraria en la frontera, y no hay razones
para creer que las comunidades justo dentro de la mita tuvieran
características sistemáticamente diferentes a las comunidades justo
fuera de la mita, más allá de su exposición al sistema de trabajo
forzoso. 

Además, dado que la mita se basaba en criterios geográficos y 
distancia a los centros mineros y elevación del terreno, es razonable
pensar que las comunidades cercanas a la frontera compartieran
condiciones similares en términos de clima, acceso a recursos naturales,
instituciones y cultura. Por lo tanto, el supuesto de continuidad parece
creible en este contexto histórico.

Otro supuesto importante mencionado en clase fue no
manipulación de la running variable. Cómo veremos más adelante el supuesto parace razonable porque el criterio de asignación fue ubicado por la corona con base en factores técnicos de costo administrativos y distancia de las minas. 

Adicionalmente podemos señalar que se requiere el cumplimiento de SUTVA para que no haya otros tratamientos a partir del umbral seleccionado, es decir que no haya diferentes tipos de tratamiento o spilovers entre los dos lados cercanos a la frontera. 

## Punto 3

**Visualización de la discontinuidad en el tratamiento**

La regresión discontinua requiere que exista una discontinuidad clara en
la probabilidad de recibir el tratamiento.

1.  Grafique la probabilidad de pertenecer a la mita como función de la
    distancia ajustada a la frontera, permitiendo una relación flexible
    a ambos lados del punto de corte.

2.  Interprete la gráfica.\
    ¿Valida esto la estrategia empírica que propusieron en el inciso
    anterior? ¿Por qué?

**R/:**

**1.**

Gráfica de la proabiliad de pertenecer a la mita como funcion de la
distancia ajustada a la frontera.

```{r}
#| echo: false
#Construyendo gráfica
ggplot(distritos, aes(x = d_bnd, y = pothuan_mita)) +
  geom_point(alpha = 0.2) +
  geom_vline(xintercept = 0, linetype = "dashed", color = "red") +
  geom_smooth(data = filter(distritos, d_bnd < 0), 
              method = "lm", se = TRUE, color = "blue") +
  geom_smooth(data = filter(cuadrantes, d_bnd >= 0), 
              method = "lm", se = TRUE, color = "darkviolet") +
  labs(title = "Probabilidad de pertenecer a la Mita en la frontera Base Distritos",
       x = "Distancia a la frontera ajustada (km)",
       y = "Probabilidad de estar en la Mita") +
  theme_minimal()
```

```{r}
#| echo: false
#Construyendo gráfica
ggplot(ninos, aes(x = d_bnd, y = pothuan_mita)) +
  geom_point(alpha = 0.2) +
  geom_vline(xintercept = 0, linetype = "dashed", color = "red") +
  geom_smooth(data = filter(distritos, d_bnd < 0), 
              method = "lm", se = TRUE, color = "blue") +
  geom_smooth(data = filter(cuadrantes, d_bnd >= 0), 
              method = "lm", se = TRUE, color = "darkviolet") +
  labs(title = "Probabilidad de pertenecer a la Mita en la frontera Base Niños",
       x = "Distancia a la frontera ajustada (km)",
       y = "Probabilidad de estar en la Mita") +
  theme_minimal()
```


**2.**

Esta gráfica corrobora la propuesta de identificación planteada en el
inciso anterior. Lo que observamos en nuestra gráfica es que la
probabilidad de que un distrito pertenezca a la mita cambia abruptamente
en el punto de corte (d_bnd = 0). A la izquierda del punto de corte, la
probabilidad de pertenecer a la mita es cero, mientras que a la derecha
del punto de corte, la probabilidad se vuelve 1. Esta discontinuidad en
la probabilidad de tratamiento es exactamente lo que se requiere para
que el diseño de regresión discontinua sea válido. Es decir, como
podemos notar el tratamiento es una función deterministica de la
variable de asignación.

## Punto 4

**Supuesto de no manipulación**

Explique la intuición del supuesto de no manipulación en la variable de
focalización. Discuta si es razonable asumir que las comunidades
pudieron o no manipular su ubicación respecto a la frontera de la mita
en el contexto histórico del siglo XVI. ¿Cómo se puede dar evidencia de
que el supuesto se cumple?

**R/:** El supuesto de no manipulación establece que los individuos o
unidades de observación no pueden manipular su posición en la variable
de asignación, en este caso en la distancia a la frontera de la mita,
para influir en su probabilidad de recibir el tratamiento. Si las
personas manipualaran la asignación para quedar estrategicamente fuera o
adentro de la Mita, ya no tendríamos grupos comparables a nivel local en
ambos lados de la frontera.

En el caso de la mita, es altamente razonable asumir que este supuesto
se cumple por dos razones principales. Primero, los criterios de
asignación establecidos por la Corona española eran estrictamente
geográficos. La geografía es inamovible por lo que las comunidades no
tenían la capacidad de cambiar su ubicación para evitar o asegurar su
inclusión en la mita. Segundo, la mita se implementó en un contexto
histórico donde las comunidades indígenas tenían muy poco poder de
decisión sobre sus condiciones de vida, y es poco probable que tuvieran
los recursos o la capacidad organizativa para manipular su ubicación
respecto de la frontera.

Para proveer evidencia empírica de que el supuesto se cumple, la estrategia estándar sería aplicar el test de McCrary (2008): si la densidad estimada de $r_i$ es continua en el umbral, es decir, si no hay un salto estadísticamente significativo en la función de densidad en $r = 0$, se puede rechazar la hipótesis de manipulación.

## Punto 5

**Continuidad local de covariables**

Un supuesto central del diseño de regresión discontinua (RD) es que, en
ausencia del tratamiento, las características observables y no
observables varían de forma continua alrededor del punto de corte. En
este contexto, esto implica que las comunidades ubicadas justo por
debajo y justo por encima de la frontera de la mita deben ser
comparables en características preexistentes.

1.  Explique por qué la continuidad local de covariables respalda la
    interpretación causal del salto en los resultados.

2.  Para cada una de las siguientes covariables, grafique su
    comportamiento alrededor del punto de corte, usando la distancia
    ajustada a la frontera como variable de focalización e indicando el
    umbral en $r_i = 0$:

    a.  Elevación promedio del cuadrante\
    b.  Pendiente del terreno\
    c.  Probabilidad de hablar quechua\
    d.  Tarifa tributaria en 1572

    Restrinja inicialmente la muestra a una ventana de $\pm 25$ km.
    Presente además una figura combinada que incluya las cuatro gráficas
    en un solo panel.

3.  Para cada covariable, estime una regresión RD con polinomio de grado
    1 diferenciado a ambos lados del punto de corte:

    $$
    X_i = \alpha + \gamma Mita_i + \beta r_i + \delta (r_i \times Mita_i) + u_i
    $$

    usando ventanas de $\pm 100$ km, $\pm 50$ km y $\pm 25$ km.

    Presente los resultados en una tabla que permita comparar, para cada
    ventana, el coeficiente $\hat{\gamma}$ y su significancia
    estadística.

4.  Interprete los resultados gráficos y de regresión. ¿Hay evidencia de
    discontinuidades en alguna covariable en el punto de corte? Con base
    en esto, discuta cuál ventana parece más creíble para el análisis
    principal y explique el *trade-off* entre sesgo y varianza al
    ampliar o reducir el ancho de banda.

**R/:**

**1.**

La continuidad local de las covariables en la frontera respalda la
interpretación causal del salto en los resultados porque sugiere que las
comunidades a ambos lados de la frontera son comparables en términos de
características preexistentes. Es decir, el sesgo de selección que vimos
en el punto 2, donde $r_0$ es el punto de corte, se cancela. Esto
implica que cualquier salto observado en los resultados de interés
cuando $\eta \to 0$ puede atribuirse única y exclusivamente al efecto de
la mita:

$$
\tau_{dif} =
\underbrace{\tau(\phi_0 + \eta)}_{\text{CATE}} +
\underbrace{m(\phi_0 + \eta) - m(\phi_0 - \eta)}_{\text{sesgo de selección}}
$$

Por lo tanto, si las covariables no presentan saltos en la frontera, se
confirma matemáticamente que las diferencias observadas en los
resultados de interés se deben al efecto causal de la mita, y no a
diferencias sistemáticas previas entre las comunidades.

**2.**

```{r}
#| echo: false
#| fig-width: 10
#| fig-height: 8    
#| fig-align: "center"

#Creamos muesetras restringidas +-25km
cuadrantes_restringida <- cuadrantes %>%
  filter(d_bnd >= -25 & d_bnd <= 25)
distritos_restringida <- distritos %>%
  filter(d_bnd >= -25 & d_bnd <= 25)
hogares_restringida <- hogares %>%
  filter(d_bnd >= -25 & d_bnd <= 25)
ninos_restringida <- ninos %>%
  filter(d_bnd >= -25 & d_bnd <= 25)


g1<-ggplot(cuadrantes_restringida, aes(x = d_bnd, y = elev)) +
  geom_point(alpha = 0.2) +
  geom_vline(xintercept = 0, linetype = "dashed", color = "red") +
  geom_smooth(data = filter(cuadrantes_restringida, d_bnd < 0), method = "lm", se = TRUE, color = "blue") +
  geom_smooth(data = filter(cuadrantes_restringida, d_bnd >= 0), method = "lm", se = TRUE, color = "darkviolet") +
  labs(title = "Elevación Promedio",
       x = "Distancia a la Frontera (km)",
       y = "Elevación Promedio (m)") +
  theme_minimal()

g2<- ggplot(cuadrantes_restringida, aes(x = d_bnd, y = slope)) +
  geom_point(alpha = 0.2) +
  geom_vline(xintercept = 0, linetype = "dashed", color = "red") +
  geom_smooth(data = filter(cuadrantes_restringida, d_bnd < 0), method = "lm", se = TRUE, color = "blue") +
  geom_smooth(data = filter(cuadrantes_restringida, d_bnd >= 0), method = "lm", se = TRUE, color = "darkviolet") +
  labs(title = "Pendiente terreno",
       x = "Distancia a la Frontera (km)",
       y = "Pendiente del terreno") +
  theme_minimal()

g3<-  ggplot(hogares_restringida, aes(x = d_bnd, y = QUE)) +
  geom_point(alpha = 0.2) +
  geom_vline(xintercept = 0, linetype = "dashed", color = "red") +
  geom_smooth(data = filter(hogares_restringida, d_bnd < 0), method = "lm", se = TRUE, color = "blue") +
  geom_smooth(data = filter(hogares_restringida, d_bnd >= 0), method = "lm", se = TRUE, color = "darkviolet") +
  labs(title = "Probabilidad hablar Quechua",
       x = "Distancia a la Frontera (km)",
       y = "Prob hablar quechua") +
  theme_minimal()

g4 <- ggplot(distritos_restringida, aes(x = d_bnd, y = ltrib_rate)) +
  geom_point(alpha = 0.2) +
  geom_vline(xintercept = 0, linetype = "dashed", color = "red") +
  geom_smooth(data = filter(distritos_restringida, d_bnd < 0), method = "lm", se = TRUE, color = "blue") +
  geom_smooth(data = filter(distritos_restringida, d_bnd >= 0), method = "lm", se = TRUE, color = "darkviolet") +
  labs(title = "Tarifa Tributaria en 1572",
       x = "Distancia a la Frontera (km)",
       y = "Tarifa tributaria en 1572") +
  theme_minimal()

figura_final <- (g1 | g2) / (g3 | g4) + 
  plot_annotation(
    title = "Pruebas de Continuidad en Covariables Preexistentes",
    subtitle = "Estimación lineal local con muestra restringida a ±25 km de la frontera",
    caption = "Nota: G1 y G2 usan nivel cuadrante, G3 nivel hogar, G4 nivel distrito."
  )

figura_final

```

**3.**

```{r}
#| echo: false

# Estimando regresiones con cada ventana

#Elevación 
reg_elev_100 <- feols(elev ~ pothuan_mita * d_bnd, data = cuadrantes, subset = ~ d_bnd >= -100 & d_bnd <= 100, vcov = "HC1") 
reg_elev_50  <- feols(elev ~ pothuan_mita * d_bnd, data = cuadrantes, subset = ~ d_bnd >= -50  & d_bnd <= 50,  vcov = "HC1")
reg_elev_25  <- feols(elev ~ pothuan_mita * d_bnd, data = cuadrantes, subset = ~ d_bnd >= -25  & d_bnd <= 25,  vcov = "HC1")

# Pendiente
reg_pedniente_100 <- feols(slope ~ pothuan_mita*d_bnd, data = cuadrantes, subset = ~ d_bnd >= -100 & d_bnd <= 100, vcov = "HC1")
reg_pedniente_50 <- feols(slope ~ pothuan_mita*d_bnd, data = cuadrantes, subset = ~ d_bnd >= -50 & d_bnd <= 50, vcov = "HC1")
reg_pedniente_25 <- feols(slope ~ pothuan_mita*d_bnd, data = cuadrantes, subset = ~ d_bnd >= -25 & d_bnd <= 25, vcov = "HC1")

# Probabilidad hablar quechua
reg_quechua_100 <- feols(QUE ~ pothuan_mita*d_bnd, data = hogares, subset = ~ d_bnd >= -100 & d_bnd <= 100, cluster = ~ubigeo )
reg_quechua_50 <- feols(QUE ~ pothuan_mita*d_bnd, data = hogares, subset = ~ d_bnd >= -50 & d_bnd <= 50, cluster = ~ubigeo )
reg_quechua_25 <- feols(QUE ~ pothuan_mita*d_bnd, data = hogares, subset = ~ d_bnd >= -25 & d_bnd <= 25, cluster = ~ubigeo )

# Tarifa tributaria en 1572

reg_tributo_100 <- feols(ltrib_rate ~ pothuan_mita*d_bnd, data = distritos, subset = ~ d_bnd >= -100 & d_bnd <= 100, vcov = "HC1")
reg_tributo_50 <- feols(ltrib_rate ~ pothuan_mita*d_bnd, data = distritos, subset = ~ d_bnd >= -50 & d_bnd <= 50, vcov = "HC1")
reg_tributo_25 <- feols(ltrib_rate ~ pothuan_mita*d_bnd, data = distritos, subset = ~ d_bnd >= -25 & d_bnd <= 25, vcov = "HC1")

# Construyendo tabla de resultados

modelos_covariables <- list(
  "100 km" = reg_elev_100, 
  "50 km"  = reg_elev_50, 
  "25 km"  = reg_elev_25,
  
  "100 km " = reg_pedniente_100, 
  "50 km "  = reg_pedniente_50, 
  "25 km "  = reg_pedniente_25,
  
  "100 km  " = reg_quechua_100, 
  "50 km  "  = reg_quechua_50, 
  "25 km  "  = reg_quechua_25,
  
  "100 km   " = reg_tributo_100, 
  "50 km   "  = reg_tributo_50, 
  "25 km   "  = reg_tributo_25
)


mapa_coeficientes <- c("pothuan_mita" = "Efecto Mita")

mapa_gof <- list(
  list("raw" = "nobs", "clean" = "Observaciones", "fmt" = 0)
)


modelsummary(
  modelos_covariables,
  coef_map = mapa_coeficientes,
  gof_map = mapa_gof,
  fmt = 3,
  stars = c('*' = .1, '**' = .05, '***' = .01),
  title = "Prueba de Continuidad Local en Covariables Preexistentes",
  # Eliminamos 'notes' de aquí
  output = "kableExtra" 
) %>%
  add_header_above(c(" " = 1, 
                     "Elevación" = 3, 
                     "Pendiente" = 3, 
                     "Prob. Quechua" = 3, 
                     "Tarifa 1572" = 3)) %>%
  kable_styling(
    # Mantenemos scale_down porque 13 columnas lo exigen
    latex_options = c("hold_position", "scale_down", "striped"),
    bootstrap_options = c("striped", "hover", "condensed"),
    full_width = FALSE,
    position = "center"
  ) %>%
  # Ponemos las 12 columnas de modelos en negrita sin forzar el ancho (2 al 13)
  column_spec(2:13, bold = TRUE) %>%
  # Agregamos la nota con threeparttable para que no deforme la escala
  footnote(
    general = "Errores estándar robustos (HC1) en paréntesis. En Prob. Quechua, los errores están agrupados por clúster (distrito) debido a la estructura micro de los datos de hogares, siguiendo el diseño original de Dell (2010).",
    general_title = "Nota: ",
    threeparttable = TRUE
  )


```

**4.**

Los tres gráficos dan cuenta de que existe continuidad en las
covariables preexistentes. Es decir, al no percibir saltos en la
frontera podemos concluir que las comunidades a ambos lados son
comparables, sin embargo, es importante resaltar que el grafico se hizo
con un ancho de banda de ±25 km, por lo que es necesario corroborar esta
conclusión con los resultados de las regresiones.

Al analizar las estimaciones, notamos que para las variables geográficas
(elevación y pendiente) no existe evidencia de discontinuidad en ninguno
de los anchos de banda evaluados. En cuanto a la probabilidad de hablar
quechua, no hay evidencia de saltos en ninguno de los anchos de banda
evaluados. Finalmente, para la tarifa tributaria asignada en 1572, los
coeficientes muestran diferencias marginalmente significativas (al 10%)
en las ventanas más amplias (±100 y ±50 km), pero esta discontinuidad
desaparece por completo en la ventana de ±25 km.

De acuerdo con nuestros resultados, la ventana más creíble para el
análisis principal es ±25 km, pues es la que no presenta evidencia de
discontinuidad en ninguna de las covariables preexistentes. Ahora bien,
es importante señalar que, al reducir el ancho de banda, si bien
reducimos el sesgo, también aumentamos la varianza de nuestros
estimadores al utilizar menos observaciones. Como muestra nuestra tabla,
en el caso de pendiente y elevación se pasa de n=272 con un ancho de
banda de ±100 km a n=100 con un ancho de banda de ±25 km. En cuanto a la
probabilidad de hablar quechua, se pasa de n=1478 con un ancho de banda
de ±100 km a n=580 con un ancho de banda de ±25 km. Finalmente, en
cuanto a la tarifa tributaria en 1572, se pasa de n=104 con un ancho de
banda de ±100 km a n=42 con un ancho de banda de ±25 km.

## Punto 6

**Estimación del efecto causal**

En este punto implementará un diseño de regresión discontinua (RD) para
estimar el efecto causal de la mita. Trabaje siempre con la variable de
focalización $r_i$ (distancia ajustada a la frontera) y restrinja
inicialmente la muestra a una ventana de $\pm 25$ km alrededor del punto
de corte.

1.  Como punto de partida, estime la siguiente especificación lineal
    simple (usando un ancho de banda de $\pm 25$):

$$
Y_i = \alpha + \gamma Mita_i + \beta r_i + \delta (r_i \times Mita_i) + u_i,
$$

donde:

-   $Y_i$ es la variable de resultado

-   $Mita_i =  \mathbb{1}(r_i \ge 0)$ es el indicador de tratamiento

-   $r_i$ es la distancia ajustada a la frontera

Estime esta especificación para:

1.  Log consumo per cápita\
2.  Indicador de desnutrición infantil

Explique qué parámetro captura el efecto causal de interés.

2.  Reestime el modelo permitiendo un polinomio de grado 2 diferenciado
    a ambos lados del punto de corte. Compare los resultados con la
    especificación lineal.

3.  Como ejercicio adicional, reemplace el polinomio en $r_i$ por un
    polinomio bidimensional en latitud ($x_i$) y longitud ($y_i$),
    permitiendo también interacciones con $Mita_i$.

4.  Presente todos los resultados en una tabla comparativa.

Interprete: - El signo del coeficiente de tratamiento - Su magnitud
económica - Su significancia estadística

Discuta si los resultados son robustos al orden del polinomio y a la
especificación funcional.

**R/:**

**1.**

Realizando las primeras estimaciones:

```{r}
#| echo: false

# estimando modelo logconsumo 

reg_logconsumo_25 <- feols(lhhequiv ~ pothuan_mita * d_bnd, data = hogares, subset = ~ d_bnd >= -25 & d_bnd <= 25, cluster = ~ubigeo)

# estimando modelo desnutrición infantil

reg_desnutricion_25 <- feols(desnu ~ pothuan_mita * d_bnd, data = ninos, subset = ~ d_bnd >= -25 & d_bnd <= 25, cluster = ~ubigeo)

modelos_principales <- list(
  "Log Consumo" = reg_logconsumo_25,
  "Desnutrición Infantil" = reg_desnutricion_25
)


mapa_coeficientes_main <- c("pothuan_mita" = "Efecto Mita (Tratamiento)")

mapa_gof_main <- list(
  list("raw" = "nobs", "clean" = "Observaciones", "fmt" = 0),
  list("raw" = "r.squared", "clean" = "R-cuadrado", "fmt" = 3)
)

modelsummary(
  modelos_principales,
  coef_map = mapa_coeficientes_main,
  gof_map = mapa_gof_main,
  fmt = 3, # 3 decimales
  stars = c('*' = .1, '**' = .05, '***' = .01),
  title = "Efecto Causal de la Mita sobre el Consumo y la Desnutrición Infantil",
  notes = "Nota: Errores con cluster por distrito (ubigeo) entre paréntesis",
  output = "kableExtra" 
) %>%
  kable_styling(
    latex_options = c("hold_position", "striped"), 
    bootstrap_options = c("striped", "hover", "condensed"),
    full_width = FALSE,
    position = "center"
  ) %>%
  column_spec(1, width = "6cm") %>% 
  column_spec(2:3, width = "3.5cm", bold = TRUE)


```

Como vimos en el punto 2 el parámetro que captura el efecto causal de
interés es el paramentro de la variable indicadora de tratamiento
$Mita_i =  \mathbb{1}(r_i \ge 0)$. Este parámetro nos indica el cambio
promedio en la variable de resultado (log consumo per cápita o indicador
de desnutrición infantil) asociado a estar justo dentro de la frontera
de la mita, en comparación con estar justo fuera de la frontera,
manteniendo constante la distancia a la frontera y su interacción con el
tratamiento.

El modelo de consumo se especifica de la siguiente manera:

$$
Log(consumo)_i = \alpha + \gamma Mita_i + \beta r_i + \delta (r_i \times Mita_i) + {u_i}
$$

Por su parte, el modelo de desnutrición es:

$$
Desnutrición_i = \alpha + \gamma Mita_i + \beta r_i + \delta (r_i \times Mita_i) + {u_i}
$$

**2.**

Reestimando el modelo con Polinomio de grado 2:

```{r}
#| echo: false

# estimando modelo logconsumo con polinomio de grado 2
reg_logconsumo_poly2 <- feols(lhhequiv ~ pothuan_mita * (d_bnd + I(d_bnd^2)), data = hogares, subset = ~ d_bnd >= -25 & d_bnd <= 25, cluster = ~ubigeo)

# estimando modelo desnutrición infantil con polinomio de grado 2
reg_desnutricion_poly2 <- feols(desnu ~ pothuan_mita * (d_bnd + I(d_bnd^2)), data = ninos, subset = ~ d_bnd >= -25 & d_bnd <= 25, cluster = ~ubigeo)

modelos_poly2 <- list(
  "Log Consumo (Poly2)" = reg_logconsumo_poly2,
  "Desnutrición Infantil (Poly2)" = reg_desnutricion_poly2
)

modelsummary(
  modelos_poly2,
  coef_map = mapa_coeficientes_main,
  gof_map = mapa_gof_main,
  fmt = 3, # 3 decimales
  stars = c('*' = .1, '**' = .05, '***' = .01),
  title = "Efecto Causal de la Mita con Polinomio de Grado 2",
  notes = "Nota: Errores estándar robustos cluster por distrito (ubigeo) entre paréntesis",
  output = "kableExtra" 
) %>%
  kable_styling(
    latex_options = c("hold_position", "striped"), 
    bootstrap_options = c("striped", "hover", "condensed"),
    full_width = FALSE,
    position = "center"
  ) %>%
  column_spec(1, width = "6cm") %>% 
  column_spec(2:3, width = "3.5cm", bold = TRUE)

```

El modelo de la regresión cuadrática para el consumo es: 

$$
Log(consumo)_i = \alpha + \gamma Mita_i + \beta_1 r_i + \beta_2 r_i^2+ \delta_1 (r_i \times Mita_i) + \delta_2 (r_i^2 \times Mita_i) + {u_i}
$$ 
y la regresión cuadrática para la desnutrición infantil es:

$$
Desnutrición_i = \alpha + \gamma Mita_i + \beta_1 r_i + \beta_2 r_i^2+ \delta_1 (r_i \times Mita_i) + \delta_2 (r_i^2 \times Mita_i) + u_i
$$

**3.**

Reemplazando el polinomio en $r_i$ por un polinomio bidimensional en
latitud ($x_i$) y longitud ($y_i$), permitiendo también interacciones
con $Mita_i$.

```{r}
#| echo: false
# estimando modelo logconsumo con polinomio bidimensional

reg_logconsumo_poly2d <- feols(lhhequiv ~ pothuan_mita * (x + y), data = hogares, subset = ~ d_bnd >= -25 & d_bnd <= 25, cluster = ~ubigeo)

# estimando modelo desnutrición infantil con polinomio bidimensional

reg_desnutricion_poly2d <- feols(desnu ~ pothuan_mita * (x + y), data = ninos, subset = ~ d_bnd >= -25 & d_bnd <= 25, cluster = ~ubigeo)


modelos_poly2d <- list(
  "Log Consumo (Poly2D)" = reg_logconsumo_poly2d,
  "Desnutrición Infantil (Poly2D)" = reg_desnutricion_poly2d
)

modelsummary(
  modelos_poly2d,
  coef_map = mapa_coeficientes_main,
  gof_map = mapa_gof_main,
  fmt = 3, # 3 decimales
  stars = c('*' = .1, '**' = .05, '***' = .01),
  title = "Efecto Causal de la Mita con Polinomio Bidimensional",
  notes = "Nota: Errores estándar robustos cluster por distrito (ubigeo) entre paréntesis",
  output = "kableExtra" 
) %>%
  kable_styling(
    latex_options = c("hold_position", "striped"), 
    bootstrap_options = c("striped", "hover", "condensed"),
    full_width = FALSE,
    position = "center"
  ) %>%
  column_spec(1, width = "6cm") %>% 
  column_spec(2:3, width = "3.5cm", bold = TRUE)


```

La siguiente es la especificación de la regresión bidimensional espacial
del consumo:

$$
Log(consumo)_i = \alpha + \gamma Mita_i + \beta_1 x_i + \beta_2 y_i + \delta_1 (x_i \times Mita_i) + \delta_2 (y_i \times Mita_i) + u_i
$$ 
y la bidimensional de la desnutrición infantil:

$$
Desnutrición_i = \alpha + \gamma Mita_i +\beta_1 x_i + \beta_2 y_i + \delta_1 (x_i \times Mita_i) + \delta_2 (y_i \times Mita_i) + u_i
$$

**4.**

Consolidando tabla comparativa y interpretación

```{r}
#| echo: false


modelos_comparativos <- c(modelos_principales, modelos_poly2, modelos_poly2d)

modelsummary(
  modelos_comparativos,
  coef_map = mapa_coeficientes_main,
  gof_map = mapa_gof_main,
  fmt = 3, 
  stars = c('*' = .1, '**' = .05, '***' = .01),
  title = "Comparación de Especificaciones para el Efecto Causal de la Mita",
  # Quitamos la nota del argumento original
  output = "kableExtra" 
) %>%
  add_header_above(c(" " = 1, "Especificación Lineal" = 2, "Polinomio Grado 2" = 2, "Polinomio Bidimensional" = 2)) %>%
  kable_styling(
    # Mantenemos scale_down tal como querías
    latex_options = c("hold_position", "scale_down", "striped"), 
    bootstrap_options = c("striped", "hover", "condensed"),
    full_width = FALSE,
    position = "center"
  ) %>%
  # Mantenemos la negrita sin forzar anchos
  column_spec(2:7, bold = TRUE) %>%
  # Agregamos la nota con threeparttable = TRUE
  footnote(
    general = "Errores estándar robustos por cluster de distrito (ubigeo) entre paréntesis. Cada columna reporta el coeficiente estimado de pertenecer a la Mita en la frontera.",
    general_title = "Nota: ",
    threeparttable = TRUE
  )

```

**Interpretación y Discusión de Resultados:**

-   **En el modelo de especificación lineal:**

**Consumo:** El coeficiente del parámetro $\hat{\gamma}$ presenta un
signo negativo, lo que indica que estar justo dentro de la frontera de
la mita causa una disminución del consumo per cápita con una magnitud
económica del 29.3%: $(e^{-0.347} - 1)\times 100 = -29.3\%$ en
comparación con estar justo fuera de la frontera. Aunque esta magnitud
es fuerte y consistente con el estudio de (Dell, 2010), al ajustar los
errores estándar por clúster a nivel de distrito en esta ventana
reducida de ± 25km, el efecto no es estadísticamente significativo.
Esto refleja la pérdida de poder estadístico (aumento de la varianza)
que enfrentamos al aislar una muestra tan pequeña para garantizar
comparabilidad.

**Desnutrición Infantil:** Por su parte, el coeficiente $\hat{\gamma}$
tiene un signo positivo, lo que revela que la exposición histórica a la
mita incrementa la probabilidad de que un niño sufra desnutrición
infantil. La magnitud económica y social de este efecto es enorme: 16.4
puntos porcentuales adicionales frente a las comunidades de control. Al
igual que con el consumo, este resultado no es estadísticamente
significativo, lo que confirma que la correlación de errores dentro de
los distritos (clústeres) es alta y nos exige ser cautelosos con la
inferencia en la ventana que escogimos.

-   **En el modelo de especificación con polinomio de grado 2:**

**Consumo:** Al permitir flexibilidad cuadrática a la distancia, el
coeficiente del parámetro $\hat{\gamma}$ mantiene su signo negativo,
sugiriendo una disminución del consumo per cápita con una magnitud
económica del 77.01%:$(e^{-1.470} - 1)\times 100 = -77.01\%$ con una
significancia estadistica marginal al 10%. Es crucial destacar que esta magnitud
está artificialmente inflada por un sobreajuste, pues al tratar de
ajustar una curva cuadrática en una ventana de apenas ±25 km con pocas
observaciones las estimaciones en los bordes se disparen y esto
distorsiona el efecto real

**Desnutrición Infantil:** El coeficiente $\hat{\gamma}$ conserva su
signo positivo y se mantiene notablemente estable, indicando un aumento
en la probabilidad de desnutrición con una magnitud económica de 17.3
puntos porcentuales adicionales, aunque sin significancia estadística.
Esta consistencia en la magnitud refleja la estabilidad del impacto
sobre la salud frente a cambios funcionales, a diferencia de lo ocurrido
con la variable de consumo.

-   **En el modelo de especificación con polinomio bidimensional:**

**Consumo:** Controlando exhaustivamente por las coordenadas espaciales
$(x,y)$, el coeficiente del parámetro $\hat{\gamma}$ preserva su signo
negativo, advirtiendo una magnitud económica importante, con una caída
del consumo per cápita del
17.71%:$(e^{-0.195} - 1)\times 100 = -17.71\%$. Nuevamente, al igual que
en la especificación lineal, la reducción en grados de libertad y la
corrección por clúster hacen que no sea estadísticamente significativo.

**Desnutrición Infantil:** El impacto sobre la desnutrición sigue
evidenciando un signo positivo e indiscutible, señalando una magnitud
económica relevante de 2.6 puntos porcentuales adicionales de
desnutrición frente al grupo de control (sin significancia estadística).
Es importante notar que la magnitud se redujo drásticamente en esta
especificación; esto ocurre porque, al observar una zona geográfica tan
pequeña (±25 km), el simple control lineal por latitud y longitud
absorbe una enorme porción de la variación espacial.

-   **Conclusión sobre la robustez:**

En síntesis, los resultados son altamente consistentes en signo y
magnitud económica con la teoría y los hallazgos de Dell (2010): la mita
generó un efecto causal negativo estructural, reduciendo el consumo
actual y aumentando la probabilidad de desnutrición infantil. Sin
embargo, al aplicar la corrección de errores por clúster tal como lo
hizo Dell, de acuerdo con su tabla II, esto sumado a una ventana tan
estrecha (±25 km) hace que se pierda la significancia estadística. 

Lo anterior nos permite comprender el trade-off del
diseño de Regresión Discontinua, logramos reducir el sesgo haciendo los
grupos muy comparables cerca a la frontera, pero a costa de sacrificar
drásticamente nuestra varianza y poder estadístico. 

Damos cuenta de por qué se desaconseja el uso de polinomios de grado
2 en ventanas pequeñas debido al riesgo evidente de sobreajuste.

**Nota:**
**Si se especifica con errores robustos a cluster, desconociendo la correlación de los errores de los individuos a nivel distrito (ubigeo) se subestimarían los errores estándar dando estadisticamente significativos los coeficientes**

## Punto 7

**Robustez al ancho de banda**

Repita el análisis usando ventanas alternativas de 50 km y 100 km.
Presente los resultados en una tabla que permita comparar coeficientes y
errores estándar entre distintas ventanas. Discuta estos resultados a la
luz del trade-off sesgo-varianza en diseños RD.

**R/:**

```{r}
#| echo: false


# Estimado consumo para 25, 50 y 100 km
reg_logc_25  <- feols(lhhequiv ~ pothuan_mita * d_bnd, data = hogares, subset = ~ d_bnd >= -25 & d_bnd <= 25, cluster = ~ubigeo)
reg_logc_50  <- feols(lhhequiv ~ pothuan_mita * d_bnd, data = hogares, subset = ~ d_bnd >= -50 & d_bnd <= 50, cluster = ~ubigeo)
reg_logc_100 <- feols(lhhequiv ~ pothuan_mita * d_bnd, data = hogares, subset = ~ d_bnd >= -100 & d_bnd <= 100, cluster = ~ubigeo)

# Estimando desnutrición para 25, 50 y 100 km
reg_desnu_25  <- feols(desnu ~ pothuan_mita * d_bnd, data = ninos, subset = ~ d_bnd >= -25 & d_bnd <= 25, cluster = ~ubigeo)
reg_desnu_50  <- feols(desnu ~ pothuan_mita * d_bnd, data = ninos, subset = ~ d_bnd >= -50 & d_bnd <= 50, cluster = ~ubigeo)
reg_desnu_100 <- feols(desnu ~ pothuan_mita * d_bnd, data = ninos, subset = ~ d_bnd >= -100 & d_bnd <= 100,cluster = ~ubigeo)

# 3. AGRUPAMOS LOS MODELOS EN UNA LISTA
# Usamos espacios al final de los nombres de desnutrición para que R no los sobreescriba
modelos_bw <- list(
  "±25 km" = reg_logc_25,
  "±50 km" = reg_logc_50,
  "±100 km" = reg_logc_100,
  
  "±25 km " = reg_desnu_25,
  "±50 km " = reg_desnu_50,
  "±100 km " = reg_desnu_100
)

# 4. MAPAS DE FORMATO
mapa_coeficientes_main <- c("pothuan_mita" = "Efecto Mita (Tratamiento)")
mapa_gof_main <- list(
  list("raw" = "nobs", "clean" = "Observaciones", "fmt" = 0),
  list("raw" = "r.squared", "clean" = "R-cuadrado", "fmt" = 3)
)
modelsummary(
  modelos_bw,
  coef_map = mapa_coeficientes_main,
  gof_map = mapa_gof_main,
  fmt = 3, 
  stars = c('*' = .1, '**' = .05, '***' = .01),
  title = "Tabla 5. Robustez del Efecto Causal ante Diferentes Anchos de Banda",
  # Retiramos 'notes' de aquí para manejarlo con footnote
  output = "kableExtra" 
) %>%
  add_header_above(c(" " = 1, "Log Consumo Per Cápita" = 3, "Desnutrición Infantil" = 3)) %>%
  kable_styling(
    # Quitamos 'scale_down'
    latex_options = c("hold_position", "striped"), 
    bootstrap_options = c("striped", "hover", "condensed"),
    full_width = FALSE,
    position = "center"
  ) %>%
  # Ancho para la primera columna (las variables)
  column_spec(1, width = "3.5cm") %>%
  # Ajustamos el ancho de las 6 columnas de modelos para que sumen un tamaño ideal
  column_spec(2:7, bold = TRUE, width = "1.7cm") %>%
  # Agregamos la nota que hará el salto de línea automático
  footnote(
    general = "Errores estándar robustos cluster por distrito (ubigeo) entre paréntesis. Cada columna reporta el coeficiente estimado de pertenecer a la Mita en la frontera para cada ancho de banda.",
    general_title = "Nota: ",
    threeparttable = TRUE
  )
```

De acuerdo con las estimaciones realizadas con diferentes niveles de
ancho de banda se observa que el signo del coeficiente de tratamiento se
mantiene consistente, indicando un efecto causal negativo de la mita
sobre el consumo per cápita y un efecto positivo sobre la desnutrición
infantil.

Sin embargo, la magnitud de los coeficientes varía a medida que se
amplía el margen geográfico, esto da cuenta del trade-offe sesgo y
varianza en el diseño de RDD.

En la ventana más estrecha (±25 km) el efecto sobre el consumo refleja
una caída del $(e^{-0.347} - 1)\times 100 \approx -29.3\%$, y sobre la
desnutrición un aumento de 16.4 puntos porcentuales. Esta ventana
minimiza el sesgo al hacer comparaciones cerca del límite, no obstante,
penaliza la precisión del modelo con errores estándar elevados debido al
tamaño de muestra reducido (N=580 para consumo y N=53,693 para niños).
Cabe resaltar que, al aplicar errores estándar agrupados por distrito
(cluster), estas magnitudes dejan de ser estadísticamente
significativas, lo que sugiere que la variabilidad dentro de los
distritos es alta en muestras pequeñas.

Al ampliar a ±50 km el efecto sobre el consumo se atenúa a un
$(e^{-0.312} - 1)\times 100 \approx -26.8\%$ y sobre la desnutrición cae
a 11.5 puntos porcentuales. Por su parte, al extender el ancho de banda
a ±100 km, el efecto causal se diluye aún más, mostrando una reducción
del consumo del $(e^{-0.160} - 1)\times 100 \approx -14.8\%$ y un
impacto en la desnutrición de 10.4 puntos porcentuales. A pesar de que
los errores estándar disminuyen al incluir más datos, los coeficientes
siguen sin alcanzar niveles de significancia estadística convencionales
en esta especificación lineal simple, diferente a la realizada por Dell
quien en su especificación incluía efectos fijos por segmento de la
frontera y un vector de covariables, lo que al ser incluido reduce la
varianza y aumenta la precisión. La siguiente fue la ecuación de la
estimación de la autora:

$$
C_{idb} = \alpha + \gamma \,\text{Mita}_{d} + X_{id}'\beta + f(\text{geographic location}_d) + \boldsymbol{\phi}_b + \epsilon_{idb}
$$

En la tabla se observa que la precisión mejora al abrir la ventana: al
pasar de 25 km a 100 km, la muestra aumenta significativamente, lo que
se refleja en errores estándar que se reducen casi a la mitad. Sin
embargo, esta ganancia en potencia estadística ocurre a costa de
incrementar el sesgo de selección, puesto que a 100 km se relaja el
supuesto de continuidad local y dejamos de comparar unidades que son
estrictamente similares en sus características preexistentes.

**Nota: Aunque no se presentan los resultados cuando se amplia el ancho de banda, en el polinomio de dos dimensiones los resultados para las ventadas de ±50 km y ±100 km generan coeficientes estadisticamente significativos en la dirección esperada, esto reitera el punto sobre el trade-off sesgo varianza**

## Punto 8

**Autocorrelación espacial e inferencia**

En contextos geográficos, es plausible que las unidades cercanas en el
espacio compartan choques no observables. Si esto ocurre, el término de
error puede presentar autocorrelación espacial, lo que afecta la validez
de la inferencia estadística. Dell (2010) corrige los errores estándar
por correlación espacial siguiendo a Conley (1999), permitiendo
dependencia espacial de forma desconocida.

a)  Explique por qué es razonable esperar autocorrelación espacial en
    este contexto. En particular:\
    ¿Que tipo de choques podrían estar correlacionados espacialmente?\
    ¿Por qué esto es especialmente relevante en un diseño RD geográfico?

b)  ¿Qué suposición hacen los errores estándar robustos convencionales
    respecto a la independencia entre observaciones?

c)  Suponga que existe autocorrelación espacial positiva en los errores
    y que esto se ignora. ¿Qué ocurre típicamente con los errores
    estándar estimados? ¿Cómo afecta esto la probabilidad de rechazar la
    hipótesis nula? Discuta cómo podría cambiar la interpretación de los
    resultados del efecto de la mita si, al corregir por autocorrelación
    espacial, los errores estándar aumentaran sustancialmente.

d)  Explique intuitivamente en qué consiste la corrección tipo Conley.
    ¿Qué diferencia hay entre asumir independencia entre todas las
    observaciones y permitir correlación entre observaciones cercanas,
    que decae con la distancia?

**R/:**

a)  

Es razonable esperar autocorrelación espacial en este estudio porque es
un diseño de RD geografico que se hacen en el limite entre zonas
afectadas por la mita y zonas no afectadas, es decir, las unidades de
análisis, hogares o niños, que están geográficamente cercanos pueden
compartir características no observables y choques comunes que afectan
el consumo o la desnutrición.

Al ser un RD geografíco es esperabla que haya correlación por el simple
hecho de compartir una geografía similar. Por ejemplo, si hay una
tormenta que afecta a una zona cercana a la frontera, es probable que
los hogares en esa zona compartan un choque negativo en el consumo o un
aumento en la desnutrición infantil. Este tipo de correlación espacial
es especialmente relevante en un diseño RD geográfico porque las
unidades de análisis no son independientes entre sí, lo que puede sesgar
los errores estándar y afectar la validez de las pruebas de hipótesis.

Respecto de que tipo de choques podríamos esperar en este caso se nos
ocurre que podrían presentarse principalmente choques climaticos que
pueden afectar a varias unidades, como dijimos anterioremnte, tormantas
o sequias que afecten a una zona cercana a la frontera.

b)  

Los errores robusto convencionales suponen que $E[e_ie_j]= 0, ∀i\neq j$
es decir que no hay correlación entre los errores de diferentes unidades
de análisis, asumen que el error de un hogar no tiene absolutamente
ninguna correlación con el error de su vecino. En un contexto
geográfico, este supuesto de independencia es irreal y se viola por
definición.

c)  

Si existe una autocorrelación espacial positiva en los errores y se
ignora estaríamos subestimando los errores estandar en nuestra
estimación. Es decir tendríamos errores estander pequeños porque al
estimarlos estamos asumiendo que cada observación es independiente, pero
en realidad no lo son, por lo que el error estándar real sería mayor. Lo
anterior sesgaría nuestro test de hipótesis dándonos valores de nuestro
estadístico ($T$) grandes y en consecuencia valores ($p$) bajos, lo que
aumentaría la probabilidad de rechazar la hipótesis nula de no efecto de
la mita, incluso cuando en realidad no hay un efecto estadísticamente
significativo. Es decir incrementa nuestra probabilidad de cometer error
tipo 1.

Si se corrige por autocorrelación y efectivamente hay autocorrelación
nuestros errores estándar aumentarían sustancialmente, lo que podría
llevar a que algunos de los coeficientes que antes eran estadísticamente
significativos ya no lo sean. Esto cambiaría la interpretación de los
resultados, ya que podríamos concluir que el efecto de la mita no es tan
robusto como parecía inicialmente, y que las evidencias a favor de un
impacto negativo sobre el consumo o un aumento en la desnutrición
infantil podrían ser más débiles de lo que sugerían los errores estándar
no corregidos.

d)  

La corrección de Conley (1999) es la extensión espacial de los estimadores de varianza de tipo sandwich. La diferencia
    fundamental respecto a asumir independencia es la siguiente: en
    lugar de suponer $\text{Cov}(\varepsilon_i,\varepsilon_j) = 0$ para $i\neq j$, se permite que esta covarianza
    sea distinta de cero entre observaciones geográficamente cercanas.
    Adicionalmente, se impone que decrece con la distancia mediante el
    uso de una función Kernel para ponderar según la proximidad. Al
    incluir las covarianzas cruzadas entre pares cercanos, el estimador
    captura la correlación espacial. Dell (2010) implementa esta
    corrección.


# **Segundo Ejercicio**

El Diseño de Regresión Discontinua (RDD o simplemente RD, por sus siglas
en inglés) es uno de los métodos no experimentales más utilizados para
la inferencia causal y la evaluación de programas. En la actualidad,
cuenta con una sólida base metodológica para la identificación,
estimación, inferencia y validación [(Cattaneo & Titiunik,
2022)](https://arxiv.org/abs/2108.09400). Una de las aplicaciones más
comunes de RD es el análisis de temas de economía política en el
contexto de elecciones cerradas (*close elections*) [(de la Cuesta &
Imai,
2016)](https://www.annualreviews.org/content/journals/10.1146/annurev-polisci-032015-010115).
En estos estudios, es común evaluar el impacto de características
observables de los políticos electos sobre diversas variables de
resultado. Por ejemplo, algunos trabajos comparan el desempeño de
hombres y mujeres que han obtenido cargos públicos por márgenes
estrechos, lo que, en principio, permite aislar el efecto del género
mientras se mantienen constantes otras características observables y no
observables.

En este punto, analizaremos el estudio de [(Bucchianeri,
2018)](https://link.springer.com/article/10.1007/s11109-017-9407-7), que
examina el impacto de que una mujer, en lugar de un hombre, gane una
*“primary election”* sobre sus resultados en las *“general elections”*
en Estados Unidos. Las *“primary elections”* son equivalentes a las
*consultas internas* en Colombia, en las cuales un partido o coalición
selecciona a sus candidatos para las elecciones generales, donde
finalmente se eligen los ocupantes de los cargos públicos.

La pregunta central de este ejercicio es: **¿cuál es el efecto de que
una mujer gane una consulta interna por un margen estrecho sobre la
probabilidad de que su partido obtenga la victoria en las elecciones
generales?** Para ello, considere:

-   $Y_i$ una variable dicótoma que toma el valor de uno si el partido
    de la candidata $i$ ganó la elección general y cero de lo contrario.

-   $Z_i$ la variable del margen de victoria/derrota de la candidata $i$
    en la consulta interna.

-   $D_i$ una variable dicótoma que toma el valor de uno si la candidata
    $i$ ganó la consulta interna y cero de lo contrario.

-   $Female_i$ una variable que toma el valor de uno si la candidata $i$
    es mujer y cero de lo contrario.

-   $\mathbf{x}_i$ un vector de características observables de la
    candidata $i$.

## Punto 1

Dé una intuición de por qué el diseño de regresión discontinua es
adecuado para responder esta pregunta. Para ello, discuta
**explícitamente** el contexto del estudio y los supuestos de la
metodología (*máximo 150 palabras*).

**R/:**

El estudio de Bucchianeri  analiza las consecuencias de que una
mujer gane una elección primaria por un margen estrecho frente a un
hombre, buscando medir las desventajas que enfrentan las candidatas en
las elecciones generales de Estados Unidos.

El diseño de regresión discontinua (RD) es ideal porque asume que los
distritos donde las mujeres ganan por un margen mínimo son
estadísticamente comparables a aquellos donde pierden por poco. En este
umbral, la asignación del candidato por sexo funciona de forma
cuasi-aleatoria, eliminando sesgos de selección y aislando el efecto
causal local.

Los supuestos requeridos son dos. *Continuidad*: asumimos que la CEF,
en ausencia de tratamiento sería continua en el umbral, y analizamos si
las características observables están balanceadas a ambos lados del
umbral para garantizar que el salto en la variable de interés sea debido
exclusivamente al tratamiento. *No manipulación*: se necesita que no
haya "bunching" significativo de distritos en donde las consultas dejen
como resultado una acumulación de la densidad de observaciones de
control o de tratamiento justo antes o después del umbral. De manera adicional se debe argumentar SUTVA lo que resulta creible para el diseño de este estudio. 

## Punto 2

Utilizando el lenguaje de resultados potenciales, formalice su respuesta
al numeral anterior. En particular,

a)  Formule matemáticamente el problema de identificación.

b)  Explique por qué, si se cumplen los supuestos, es posible recuperar
    un efecto causal en este caso.

**R/:**

a)  En el contexto de Buschianeri (2017), podemos definir los resultados
    potenciales de la siguiente manera: 
    $$
    Y_i =
    \begin{cases}
    Y_i(1) & \text{si candidata gana consulta interna.  } D_i = 1 \\
    Y_i(0) & \text{si candidata pierde consulta interna } D_i = 0
    \end{cases}
    $$ 
    Por su parte el metodo de asignación es: 
    $$
    D_i=
    \begin{cases}
    D_i = 1 & \text{si el margén de victoria es } Z_i \geq 0 \\
    D_i = 0 & \text{si el margén de victoria es } Z_i < 0
    \end{cases}
    $$ 
    Si partimos de que la CEF en ausencia de tratamiento sería:

$$
E[Y_i(0)|Z_i]=m(Z_i)
$$ 
Bucchianeri esta interesado en el CATE:

$$
\tau(Z_i) = E[Y_i(1) - Y_i(0)|Z_i]
$$ 

Solo podemos observar:

$$
Y_i=Y_i(0) + D_i \cdot (Y_i(1) - Y_i(0)) 
$$ 

Si aplicamos el esperanza condicional:

$$
E[Y_i|Z_i] = E[Y_i(0)|Z_i] + E[(Y_i(1) - Y_i(0))|Z_i]D_i
$$ 

Que si remplazamos y partimos de que $\epsilon_i= Y_i-E[Y_i|Z_i]$ y
por tanto que $Y_i= E[Y_i|Z_i]+\epsilon_i$ tenemos que:

$$
Y_i= m(Z_i) + \tau(Z_i)D_i + \epsilon_i
$$ 

Si comparamos resultados promedio a una distancia $\eta$ del umbral
por ambos lados, siendo el margen de victoria centrado $Z_0$, tenemos
que nuestro estimador de diferencia en medias es:

$$
\tau_\text{dif}(\eta)= E[Y_i|Z_i = Z_0 + \eta] - E[Y_i|Z_i = Z_0 - \eta] = \tau(Z_0+\eta) + m(Z_0 + \eta) - m(Z_0 - \eta)
$$

Donde:

$$
\tau_\text{dif}(\eta)=\underbrace{\tau(Z_0+\eta)}_{\text{CATE}} + \underbrace{m(Z_0 + \eta) - m(Z_0 - \eta)}_{\text{Sesgo de selección}}
$$

Siguiendo lo anterior el problema de identificación se reduce a
garantizar que el sesgo de selección sea cero, es decir, que
$m(Z_0 + \eta) - m(Z_0 - \eta) = 0$. Para ello lo que hacemos Buchianeri
(2017) es comparar las características observables de los distritos a
ambos lados del umbral con un ancho de banda estrecho, lo que le permite
concluir que las unidades de análisis son comparables y por tanto que el
sesgo de selección es mínimo, sabiendo que lo que recupera es un efecto
local. Veamos matemáticamente como superar el sesgo de selección:

$$
\lim_{\eta \to 0} \tau_\text{dif}(\eta) = \tau(Z_0+\eta) + \lim_{\eta \to 0} [m(Z_0 + \eta) - m(Z_0 - \eta)]
$$

De tal forma que

$$
\lim_{\eta \to 0} \tau_\text{dif}(\eta) = \tau(Z_0)
$$

b)  

Para lo anterior tenemos que garantizar el cumplimiento de continudidad
local y SUTVA. La continuidad local implica que las características
observables y no observables de los distritos cambian de forma suave
alrededor del umbral, lo que garantiza que cualquier salto en los
resultados electorales se deba exclusivamente al efecto de haber
nominado a la mujer para competir en las elecciones generales.

$$
\lim_{z \to 0^+} E[Y_i(d)|Z_i=z] = \lim_{z \to 0^-} E[Y_i(d)|Z_i=z] \quad \text{para } d=0,1
$$ Por su parte, el supuesto de SUTVA implica la intorferencia y
consistencias, es decir que el resultado de un distrito no puede ser
afectado por el tratamiento asignado a otro distrito, y que cada unidad
de análisis tiene un único resultado potencial bajo cada nivel de
tratamiento. En este contexto, esto significa que el resultado electoral
de un distrito no puede ser influenciado por si la candidata en otro
distrito ganó o perdió la consulta interna, lo que es razonable dado que
las elecciones son eventos independientes entre sí.

Si se cumplen estos supuestos es posible recuperar el efecto causal
porque el diseño de regresión discontinua nos permite comparar unidades
de análisis que son estadísticamente similares en sus características
preexistentes, excepto por el hecho de haber ganado o perdido la
consulta interna por un margen estrecho. Esto nos permite aislar el
efecto del tratamiento, ganar la consulta interna, sobre el resultado
electoral, ya que cualquier diferencia en los resultados entre los
distritos a ambos lados del umbral se puede atribuir causalmente a la
variable de interés que sea una mujer asignada a la competencia a als
elecciones generales.

## Punto 3

Usted cuenta con una base de datos llamada *female_politics.dta*, que
contiene información sobre elecciones primarias y generales en Estados
Unidos desde 1972 hasta 2010. Cada observación corresponde a una
combinación de candidata, distrito electoral y año. La base de datos
permite identificar si la candidata ganó la consulta interna
(*primary_winner* = 1), el margen de victoria o derrota en la elección
primaria (*PrimMargin \> 0* indica victoria) y si ganó las elecciones
generales (\*GenWin = 1). Además, se incluyen algunas características
observables.

Genere un gráfico de la variable de focalización frente a la variable de
interés.

a)  La discontinuidad (o su ausencia) debe ser claramente observable.

b)  Incluya un polinomio global de grado dos en el gráfico. ¿Por qué
    podría ser preferible un polinomio de grado dos en lugar de uno de
    mayor grado?

c)  Interprete los resultados obtenidos. Sea explícito en describir qué
    sucede en el punto de corte. Intuitivamente, ¿cree que estos
    resultados tienen sentido? (máximo 300 palabras).

**R/:**

a)  

```{r}
#| echo: false

library(haven)
library(dplyr)
library(kableExtra)
library(ggplot2)
library(fixest)
library(patchwork)
library(modelsummary)

female_pol<-read_dta("female_politics.dta")

ggplot(female_pol, aes(x=PrimMargin, y=GenWin))+
  geom_point(alpha=0.5)+
  geom_smooth(data = filter(female_pol,PrimMargin<0),
              method="lm", formula = y ~ poly(x,2), se=FALSE, color="red")+
  geom_smooth(data = filter(female_pol,PrimMargin>=0),
              method="lm", formula = y ~ poly(x, 2), se=FALSE, color="blue")+
  geom_vline(xintercept = 0, linetype="dashed", color="red")+
  labs(title="Margen de Victoria en Primarias vs. Victoria en Generales",
       x="Margen de Victoria en Primarias (PrimMargin)",
       y="Probabilidad de Ganar Elecciones Generales (GenWin)")+
  theme_minimal()
```

b)  

Un polinomio de grado dos es preferible a uno de mayor grado en este
contexto porque, aunque permite cierta flexibilidad para capturar la
relación entre el margen de victoria en las primarias y la probabilidad
de ganar las elecciones generales, no corre el riesgo de sobreajustar
los datos como lo haría un polinomio de grado más alto. Un polinomio de
grado dos puede modelar adecuadamente la tendencia sin introducir
oscilaciones artificiales que podrían surgir con polinomios de mayor
grado, especialmente si hay pocos datos cerca del umbral. Es decir, el
polinomio de grado dos nos da felixibildiad suficiente para capturar
posibles no linealidades pero al mismo tiempo evita el riesgo de
sobreajuste que podría distorsionar la interpretación en el punto de
corte.

c)  

En el gráfico podemos observar una discontinuidad en el punto de corte
(Z=0). En el límite por la izquierda del umbral, es decir en ausencia de
tratamiento, donde la mujer pierde la primaria, la probabilidad de ganar
las elecciones generales es mayor. Por su parte, en el límite por la
derecha, donde la mujer gana la consulta interna se observa que la
probabilidad de victoria cae. Intuitivamente, este resultado tiene sentido en el caso republicano (coherente con el paper) y con la base de datos proporcionada que tiene la variable $(party = 1)$ para todas las observaciones, es decir solo contiene el caso republicano. si
existe un sesgo de votantes, medios o élites del partido contra las candidatas mujeres, ese sesgo
se manifestaría precisamente en una menor probabilidad de éxito en la elección general, incluso
cuando la nominación femenina surgió de un proceso cuasi-aleatorio. Lo anterior concuerda con la
conclusión del autor de que además de las barreras para que las mujeres se presenten a los cargos
políticos, hay obstáculos una vez ganan las elecciones primarias.

## Punto 4

Estime el efecto de que una mujer gane la consulta interna sobre la
probabilidad de que su partido obtenga la victoria en las elecciones
generales. Para ello, utilice dos enfoques:

i)  regresión lineal local
ii) polinomio global de grado 2

Para cada enfoque:

a)  Explique de manera intuitiva las ventajas y desventajas del método
    seleccionado (máximo 150 palabras por propuesta).
b)  Escriba explícitamente la ecuación a estimar.
c)  Discuta si es adecuado incluir controles en la regresión. Justifique
    su decisión (máximo 150 palabras).
d)  Como prueba de robustez, en la regresión lineal local utilice tres
    anchos de banda:$BW = 0.15,\; 0.10,\; 0.05$
e)  Interprete los resultados obtenidos. ¿Qué conclusiones se pueden
    extraer de este análisis? (máximo 200 palabras).

**R/:**

**Vamos a empezar estimando la regresión lineal local con diferentes
anchos de banda**

a\)

Las principales ventaja de la estimación líneal local es que minimiza el
sesgo de estimación exactamente en el umbral. Al evitar las oscilaciones
erráticas que ocurren al ahcerlo con polinomios globales, la regresión
local lineal permite aislar y comparar de forma precisa las contiendas
que son genuinamente reñidas. Por el contrario, su principal desventaja
es que, al restringir el análisis a un ancho de banda muy estrecho, el
tamaño de la muestra (N) se reduce drásticamente. Esto incrementa la
varianza del modelo, amplía los errores estándar y disminuye el poder
estadístico, además de limitar la validez externa del efecto causal
estimado, pues solo se puede generalizar a contiendas extremadamente
reñidas.

b\)

la ecuación especifica será la siguiente:

$$
Y_{it} = \alpha + \beta_1 D_{it} + \beta_2 Z_{it} + \beta_3 (D_{it} \cdot Z_{it}) + \gamma' \mathbf{X}_{it} + \epsilon_{it}
$$ c)

El vector $\mathbf{X}_{it}$ para la especificación que hacemos sigue las
covariables usadas en el trabajo original de Bucchianeri (2017), las
cuales son: Porcentaje de votos presidenciales en T-1, Indicador de si
es titular (Incumbent),Indicador de Año de Elección
Presidencial,Indicadores de Década.

La inclusión de controloes se justifica pues, si el supuesto de
continuidad se cumple, la asignación del tratamiento cerca del umbral es
como si fuera aleatoria. Por lo anterior, la inclusión de controles no
es estrictamente necesaria para obtener una estimación no sesgada del
efecto causal, sin embargo, incluir controles puede mejorar la precisión
de las estimaciones al reducir la varianza del error, pues si las
covariables predicen fuertemente el resultado $Y_{it}$, el error del
modelo $\epsilon_{it}$ se hace más pequeño, lo que reduce los errores
estándar y aumenta tu poder estadístico.

Podriamos argumentar tambien que la inclusion de controles nos sirve
como prueba de validez. Si nuestros resultados son robustos a la
inclusión de controles, esto sugiere que el efecto estimado no se debe a
diferencias en las características observables entre los grupos de
tratamiento y control, lo que fortalece la credibilidad de nuestras
conclusiones.

Además, dado que el estudio original de Bucchianeri (2017) incluye estas
covariables, su inclusión en esta réplica permite una comparación más
directa con los resultados originales.

Entre los contras para la inclusión de controles esta la reducción del
número de observaciones disponibles para el análisis, lo que puede ser
especialmente problemático en ventanas estrechas donde el tamaño de
muestra ya es limitado. Además, si las covariables están altamente
correlacionadas con el tratamiento, esto podría introducir problemas de
multicolinealidad que inflen los errores estándar y dificulten la
interpretación de los coeficientes.

```{r}
#| echo: false
# Regresión lineal local con diferentes anchos de banda sin vector de covariables 


ProbWin_lineal1_0.15 <- feols(
  GenWin ~ primary_winner * PrimMargin,
  data = female_pol,
  subset = ~ PrimMargin >= -0.15 & PrimMargin <= 0.15,
  vcov = "HC1"
)

ProbWin_lineal1_0.10 <- feols(
  GenWin ~ primary_winner * PrimMargin,
  data = female_pol,
  subset = ~ PrimMargin >= -0.10 & PrimMargin <= 0.10,
  vcov = "HC1"
)

ProbWin_lineal1_0.05 <- feols(
  GenWin ~ primary_winner * PrimMargin,
  data = female_pol,
  subset = ~ PrimMargin >= -0.05 & PrimMargin <= 0.05,
  vcov = "HC1"
)

#Regresión líneal local con vector de covariables

ProbWin_lineal2_0.15 <- feols(
  GenWin ~ primary_winner * PrimMargin + prez + inc + PrezYear + Y82to90 + Y92to00 + Y02to10,
  data = female_pol,
  subset = ~ PrimMargin >= -0.15 & PrimMargin <= 0.15,
  vcov = "HC1"
)

ProbWin_lineal2_0.10 <- feols(
  GenWin ~ primary_winner * PrimMargin + prez + inc + PrezYear + Y82to90 + Y92to00 + Y02to10,
  data = female_pol,
  subset = ~ PrimMargin >= -0.10 & PrimMargin <= 0.10,
  vcov = "HC1"
)

ProbWin_lineal2_0.05 <- feols(
  GenWin ~ primary_winner * PrimMargin + prez + inc + PrezYear + Y82to90 + Y92to00 + Y02to10,
  data = female_pol,
  subset = ~ PrimMargin >= -0.05 & PrimMargin <= 0.05,
  vcov = "HC1"
)
modelos_1y2<- list(
  "BW=0.15" = ProbWin_lineal1_0.15,
  "BW=0.10" = ProbWin_lineal1_0.10,
  "BW=0.05" = ProbWin_lineal1_0.05,
  "BW=0.15 " = ProbWin_lineal2_0.15,
  "BW=0.10 " = ProbWin_lineal2_0.10,
  "BW=0.05 " = ProbWin_lineal2_0.05
)
mapa_coeficientes_main <- c(
  "primary_winner" = "Mujer Gana Primaria",
  "PrimMargin" = "Margen de Primaria",
  "primary_winner:PrimMargin" = "Mujer Gana × Margen",
  "prez" = "Voto Presidencial (T-1)",
  "inc" = "Titular (Incumbente)",
  "PrezYear" = "Año de Elección Pres.",
  "Y82to90" = "1982-1990",
  "Y92to00" = "1992-2000",
  "Y02to10" = "2002-2010",
  "(Intercept)" = "Constante"
)

mapa_gof_main <- list(
  list("raw" = "nobs", "clean" = "N", "fmt" = 0),
  list("raw" = "r.squared", "clean" = "R²", "fmt" = 3)
)

modelsummary(
  modelos_1y2, # <--- Objeto corregido
  coef_map = mapa_coeficientes_main,
  gof_map = mapa_gof_main,
  fmt = 3, 
  stars = c('*' = .1, '**' = .05, '***' = .01),
  title = "Estimación Efecto Causal con modelo líneal ante Diferentes Anchos de Banda",
  # Quitamos la nota de aquí
  output = "kableExtra" 
) %>%
  add_header_above(c(" " = 1, "Sin Controles" = 3, "Con Controles" = 3)) %>%
  kable_styling(
    # Eliminamos "scale_down" para que respete nuestros anchos manuales
    latex_options = c("hold_position", "striped"), 
    bootstrap_options = c("striped", "hover", "condensed"),
    full_width = FALSE,
    position = "center"
  ) %>%
  # Le damos un tamaño razonable a la primera columna para que los nombres no se corten
  column_spec(1, width = "3.5cm") %>%
  # Reducimos un poco el ancho a 1.7cm o 1.8cm para que las 6 columnas quepan en la página
  column_spec(2:7, bold = TRUE, width = "1.7cm") %>%
  # Agregamos la nota con threeparttable = TRUE
  footnote(
    general = "Errores estándar robustos (HC1) entre paréntesis. La variable dependiente es la probabilidad de ganar las elecciones generales.",
    general_title = "Nota: ",
    threeparttable = TRUE
  )
```

e)  

Nuestra estimación nos permite evidenciar la existencia de un efecto
causal entre que una candidata mujer gane la consulta interna y la
disminución de la probabilidad de que su partido gane las elecciones
generales.

Cuando hacemos la regresión sin covariables, el efecto de nominar a una
mujer es negativo, pero carece de significancia estadística en las
ventanas BW = 0.05 y 0.15, y solo es significativo al 10% en BW = 0.10.
El coeficiente de esta ventana fue de -0.285, sugiriendo una disminución
de 28.5 puntos porcentuales en la probabilidad de victoria si la persona
que ganó las primarias para el partido fue mujer.

Sin embargo, al incluir controles, el efecto negativo se vuelve
estadísticamente significativo al 5% en todos los anchos de banda. En
concreto, los coeficientes son −0.231, −0.302 y −0.422 para cada ancho
de banda, de mayor a menor respectivamente. Esto denota una relevancia
económica no menor, pues que una mujer gane la primaria por un margen
estrecho —en específico en el caso BW = 0.05— frente a un hombre,
disminuye la probabilidad de victoria general de su partido hasta en
42.2 puntos porcentuales.

Más allá del cambio en la significancia estadística, que era algo que se
esperaba con la incorporación de los controles, resulta interesante el
cambio en los coeficientes. Esto sugiere que las covariables absorben
varianza residual y corrigen un sesgo de atenuación; es decir, sin
ellas, el ruido estadístico subestimaba la verdadera magnitud de la
penalidad electoral que enfrenta la candidatura de una mujer.

**polinomio global de grado 2**

a)  

La ventaja de estimar un polinomio global de grado 2 es que logra
capturar no linealidades de la forma funcional sin el riesgo de
sobreajuste que implicaría un polinomio de grado más alto. Además, al
utilizar toda la muestra, se obtiene una mayor precisión en la
estimación, lo que se refleja en errores estándar más pequeños y un
mayor poder estadístico. Sin embargo, su principal desventaja es que
puede introducir sesgos si la relación entre el margen de victoria y la
probabilidad de ganar no es adecuadamente modelada por una parábola,
especialmente si hay oscilaciones complejas en los datos. Asimismo, el
incluir observaciones muy lejanas al umbral introduce un ruido que
contamina la estimación.

b)  

La ecución a estimar para el polinomio global de grado 2 es la
siguiente: $$
Y_i = \alpha + \tau D_i + \beta_1 Z_i + \beta_2 Z_i^2 + \gamma_1 (D_i \cdot Z_i) + \gamma_2 (D_i \cdot Z_i^2) + X_i' \theta + \epsilon_i
$$

c)  

La justificación del vector de covariables es la misma que para la
regresión lineal local, la inclusión de controles puede mejorar la
precisión de las estimaciones al reducir la varianza del error aumenta
el poder estadístico. Además, dado que el estudio original de
Bucchianeri (2017) incluye estas covariables, su inclusión en esta
réplica permite una comparación más directa con los resultados
originales.

```{r}
#| echo: false
# 1. Regresión global de grado 2 SIN controles
ProbWin_global_nocontrol <- feols(
  GenWin ~ primary_winner * PrimMargin + primary_winner * I(PrimMargin^2),
  data = female_pol,
  vcov = "HC1"
)

# 2. Regresión global de grado 2 CON controles
ProbWin_global_control <- feols(
  GenWin ~ primary_winner * PrimMargin + primary_winner * I(PrimMargin^2) + 
           prez + inc + PrezYear + Y82to90 + Y92to00 + Y02to10,
  data = female_pol,
  vcov = "HC1"
)


modelos_globales <- list(
  "Sin Controles" = ProbWin_global_nocontrol,
  "Con Controles" = ProbWin_global_control
)

mapa_coeficientes_global <- c(
  "primary_winner" = "Mujer Gana Primaria",
  "PrimMargin" = "Margen de Primaria",
  "I(PrimMargin^2)" = "Margen al Cuadrado",
  "primary_winner:PrimMargin" = "Mujer Gana × Margen",
  "primary_winner:I(PrimMargin^2)" = "Mujer Gana × Margen al Cuad.",
  "prez" = "Voto Presidencial (T-1)",
  "inc" = "Titular (Incumbente)",
  "PrezYear" = "Año de Elección Pres.",
  "Y82to90" = "1982-1990",
  "Y92to00" = "1992-2000",
  "Y02to10" = "2002-2010",
  "(Intercept)" = "Constante"
)

mapa_gof_main <- list(
  list("raw" = "nobs", "clean" = "N", "fmt" = 0),
  list("raw" = "r.squared", "clean" = "R²", "fmt" = 3)
)

modelsummary(
  modelos_globales,
  coef_map = mapa_coeficientes_global,
  gof_map = mapa_gof_main,
  fmt = 3, 
  stars = c('*' = .1, '**' = .05, '***' = .01),
  title = "Estimación Efecto Causal con Polinomio Global de Grado 2",
  output = "kableExtra" 
) %>%
  kable_styling(
    latex_options = c("hold_position", "striped"), 
    bootstrap_options = c("striped", "hover", "condensed"),
    full_width = FALSE,
    position = "center"
  ) %>%
  column_spec(1, width = "4.5cm") %>% 
  column_spec(2:3, bold = TRUE, width = "3cm") %>%
  footnote(
    general = "Errores estándar robustos (HC1) entre paréntesis. Al ser una estimación global, se utiliza la muestra completa sin restricción de ancho de banda.",
    general_title = "Nota: ",
    threeparttable = TRUE
  )
```

e)  

En la estimación con polinomio global de grado 2 sin controles, la
probabilidad de que el partido gane las elecciones dado que una
candidata mujer ganó la elección primaria se reduce en 15.5 puntos
porcentuales, siendo este efecto estadísticamente significativo al 10%.
Al incluir controles, notamos que el efecto es consistente, pues la
probabilidad se reduce en 16.6 puntos porcentuales con una significancia
estadística al 5%.

Aunque este efecto sigue denotando una magnitud económica importante, es
fundamental señalar que el efecto causal estimado por el modelo global
es mucho menor que el estimado por la regresión lineal local, evidenciando  
una diferencia de 25.6 puntos porcentuales frente a la regresión local
con BW=0.05. Lo anterior sugiere fuertemente que el modelo global introduce un
sesgo de atenuación al incluir observaciones lejanas al umbral que no
son comparables y que diluyen la estimación del efecto causal local.
Esto refuerza la premisa metodológica de que, aunque el polinomio global
es una herramienta útil, la regresión lineal local proporciona una
estimación mucho más precisa y veraz del efecto causal en el umbral de
interés. Lo anterior nos permite evidenciar que  la regresión local aumenta la validez interna del estudio. 

## Punto 5

En su investigación, Bucchianeri (2018) es muy cuidadoso con la
interpretación del efecto estimado:

“es importante aclarar que el diseño de regresión discontinua (RDD) en
este caso está identificando el efecto causal de nominar a una candidata
mujer y no el efecto causal del género.”

a)  ¿Cuál es la diferencia entre los dos efectos que el autor menciona?

b)  ¿Por qué cree usted que el autor descarta la segunda interpretación?

c)  Si usted fuera la investigadora, ¿qué efecto consideraría más
    deseable recuperar? Sustente teniendo en cuenta la validez del
    diseño experimental y los obstáculos para la identificación.

**R/:**

a\)

La diferencia principal entre los dos efectos radica en el alcance del
aisalmeinto de las variables. El efecto de nominar a una candidata mujer
captura el impacto integral de que el partido postule a una mujer para
competir en las elecciones generales. Este efecto incluye la
característica del género, pero también engloba todos los factores
inobservables que vienen empaquetados con él cómo experiencia, esfuerzo,
entre otros. Por otro lado, el efecto causal del género implicaría
aislar puramente el impacto de ser mujer manteniendo todo lo demás
constante. Esto último no es posible bajo este RDD porque el hombre y la
mujer que compiten en elecciones generales no son clones idénticos,
tienden a diferir sistemáticamente en otras características pues las
mujeres que llegan a ese punto pueden ser más calificadas para compensar
barreras estructurales del ingreso a la competencia de las elecciones
generale lo que impide que el efecto del género se pueda limpiar y sea
identificable.

b\)

Buchianeri descarta la segunda opción porque reconoce que el género
(sexo) es una caracteristica inmutable que opera como un paquete de
atributos de los individuos. En un RDD, asumimos que justo en el umbral
($Z=0$), quién gana y quién pierde es casi aleatorio.Sin embargo, esa
cuasi aleatoriedad decide quién avanza a la elección general, no decide
el género de la persona. Dado que los candidatos que empatan enfrentan
realidades distintas por razones estructurales, la mujer probablemente
tuvo que estudiar o trabajar el doble para llegar a ese mismo empate
técnico frente a un hombre, el RDD aísla la decisión partidista de
nominarla a ella en vez de a él, pero no puede aislar el género puro
porque las características inobservables de ambas personas son
diferentes.

c\)

Este es el único efecto que realmente se puede identificar con el diseño
de regresión discontinua bajo el marco de resultados potenciales. Como
definimos anteriormente el RDD nos permite estimar el CATE en el umbral
($Z_0 = 0$) mediante:

$$
\lim_{\eta \to 0} \tau^{\text{dif}}(\eta) = \tau(Z_0) = \mathbb{E}\big[ Y_i(1) - Y_i(0) \mid Z_i = 0 \big]
$$

Este efecto ($\tau(Z_0)$) es válido porque el supuesto de continuidad
local sí se cumple a nivel de distrito:

$$
\lim_{z \to 0^+} m(z) = \lim_{z \to 0^-} m(z)
$$

Es decir, un distrito donde la mujer gana por un voto es
estadísticamente comparable a uno donde pierde por un voto.

Sin embargo, si intentáramos aislar conceptualmente el efecto del género
puro, la identificación matemática colapsa. Supongamos que el
tratamiento $D_i$ es en realidad un paquete compuesto por el género de
la persona nominada ($G_i \in \{0,1\}$), un vector de características
obsevable $\mathbf{x_i}$ y un vector de inobservables del candidato
$U_i$ como esfuerzo o calidad política. El efecto del género puro
exigiría un contrafactual manteniendo $U_i$ constante:

$$
\tau_{\text{genero}} = E[ Y_i(G_i = 1,\mathbf{x_i}, U_i) - Y_i(G_i = 0,\mathbf{x_i}, U_i) \mid Z_i = 0 \big]
$$

Pero el límite que el RDD realmente recupera en el umbral compara a dos
individuos distintos:

$$
\tau(Z_0) =
\lim_{z \to 0^+} E[ Y_i(G_i = 1, \mathbf{x_i}_{mujer}, U_{i,\text{mujer}}) \mid Z_i = z \big]
-
\lim_{z \to 0^-} E[ Y_i(G_i = 0, \mathbf{x_i}_{hombre}, U_{i,\text{hombre}}) \mid Z_i = z \big]
$$

Dado que las mujeres enfrentan severas barreras de entrada, para que una
candidata logre llegar a un empate técnico ($Z_0 = 0$) contra un hombre,
debe ser en promedio más calificada. Esto significa que hay un salto
discontinuo en las características inobservables de los candidatos en el
umbral:

$$
\lim_{z \to 0^+} E[U_i \mid Z_i = z]
\neq
\lim_{z \to 0^-} E[U_i \mid Z_i = z]
$$

Al violarse el supuesto de continuidad en los inobservables de los
individuos ($U_i$), es matemáticamente imposible limpiar la ecuación
para aislar $G_i$.

Por su parte, se concluye que el efecto de nominar a una mujer
($\tau(Z_0)$) no solo es el único identificable empíricamente, sino que
es altamente relevante desde una perspectiva política. Refleja las
consecuencias reales de las decisiones de los partidos al elegir a sus
candidatas, ayudando a comprender las barreras estructurales una vez que
la mujer ha superado el ingreso a la competencia. Lo anterior es crucial
para el diseño de marcos normativos que promuevan la participación
política de la mujer algo que hemos venido buscando en Colombia.

## Punto 6

Marshall (2024) argumenta que, aunque estimar efectos causales de una
característica de un candidato ganador es deseable, no es evidente que
un RD pueda aislar dicho efecto usando el método de *close election*. En
particular, argumenta que un RD identifica efectos compuestos de muchas
características en lugar de un efecto LATE asociado exclusivamente a la
característica de interés.

En este sentido, mientras un RD tradicional define el tratamiento como
caer arriba o abajo del punto de corte, el RD que estamos estudiando en
este ejercicio define el tratamiento como tener vs. no tener una
característica de interés específica (e.g., ser mujer), dado que dicho
político ganó una elección cerrada.

Frente a esto, el autor señala dos obstáculos importantes: i) las
elecciones cerradas no asignan aleatoriamente (ni *as-good-as-random*)
la característica de interés, y ii) al concentrarse en elecciones
cerradas, la característica de interés puede directamente determinar la
variable de focalización (el margen de votos).

De ahora en adelante, suponga que se desea responder la pregunta: ¿cuál
es el efecto de ser mujer sobre la probabilidad de que su partido
obtenga la victoria en las elecciones generales? El objetivo de los
siguientes incisos es identificar las principales dificultades para
responder este tipo de preguntas en el contexto de los RD.

Explique intuitivamente ambos obstáculos mencionados por Marshall (2024)
usando explícitamente el contexto del caso-estudio de Bucchianeri
(2018). Mencione por qué atentan contra la identificación del efecto
causal.

**R/:**

i\)

En cuanto al primer obstáculo mencionado por Marshall (2024), en el cual
el PCRD no asigna aleatoriamente la característica de interés, en el
contexto del caso de Bucchianeri (2018), esto se traduce en que las
elecciones cerradas no asignan aleatoriamente el género de la persona
que gana la primaria. Cómo vimos en nuestra respuesta al punto anterior,
cuando se el objetivo es aislar el efecto del género o similares, el
supuesto de continuidad se viola porque como indica Marshall (2024):

"gender is often viewed as an inherently bundled treat-ment comprising
various correlated features; women who win close elections may espouse
different policies, possess different qualifications, or have different
personalities from men who win close elections"

Por lo anterior si uno busca afirmar que el efecto encontrado es el del
genero debe partir de un supuesto fuerte: Que mujeres y hombres en torno
al umbral $Z_0$ son iguales en covariables inobservables y que los
votantes no tienen ninguna preferencia respecto al sexo de la persona.
Cómo esto es difícil de sostener en la realidad Bucchianeri (2018) hace
explicito que su estudio identifica el efecto de nominar una mujer, no
el efecto puro del género.

ii\)

El segudo obstaculo mencionado por Marshall (2024) es que al
concentrarse en elecciones cerradas, la característica de interés puede
directamente determinar la running variable. En el caso de Bucchianeri
(2018), esto se traduce en que las preferencias de las personas votantes
por candidatos hombres o mujeres influye en la cantidad de votos que
obtiene cada uno, lo que a su vez determina el margen de victoria o
derrota en la primaria.

Por lo anterior se presenta lo que Marshall denomina compensating
differentials. Es decir, si el distrito electoral tiene preferencias por
los hombres candidatos, las mujeres solo pueden contrarrestar esta
desventaja con mayor esfuerzo o mayores habilidades. Por lo tanto, las
características inobservables de las mujeres serán diferentes y
superiores a las de los hombres en el margen.

Al evaluar estrictamente el umbral del empate técnico ($Z_0 = 0$), el
diseño RDD nos fuerza a comparar a una mujer que tuvo que ser
excepcional para lograr empatar la primaria contra un hombre de
habilidades promedio. Esto introduce un severo sesgo de selección
post-tratamiento, ya que el hecho de que la elección sea cerrada depende
del género.

En consecuencia, cualquier efecto estimado podría estar contaminado por
esta relación directa entre el género y el margen, dificultando la
identificación del efecto causal del género sobre la probabilidad de
victoria en las elecciones generales pues trae consigo todo del sesgo de
las caracteristicas no observables que permiten a la mujer competir en
el margen.

## Punto 7

Las preocupaciones de Marshall (2024) pueden implicar un sesgo por un
concepto que él llama *compensadores diferenciales* (*compensating
differentials*). Estos se definen como características observadas y/o no
observadas que: (1) son distintas a la característica de interés, y (2)
permiten que, aunque dos políticos no tengan la misma característica de
interés, igualmente se enfrenten en una elección cerrada.

Por ejemplo, considere los años de educación de un político. Suponga que
los votantes, en igualdad de condiciones, tienen una preferencia general
por votar por un hombre en lugar de una mujer, pero a su vez prefieren
candidatos con mayor educación. En este caso, la variable de años de
educación es un compensador diferencial porque: (1) las variables de
años de educación vs. ser mujer son teóricamente distintas, y (2) en
elecciones cerradas, los hombres van a tener en promedio menos años de
educación que las mujeres. Note que esto no implica que la variable años
de educación esté desbalanceada a nivel de distrito electoral. Más bien,
indica que, a nivel de candidato, las mujeres que ganan elecciones
cerradas difieren de los hombres que también las ganan, más allá de la
diferencia de sexo.

En los siguientes incisos, usted va a demostrar que esto implica un
sesgo, incluso cuando no hay correlación entre ser mujer y el
compensador diferencial. Suponga que ser mujer ($Female_i = 1$) es
perjudicial para la probabilidad de ganar una elección general y sea
$W_i$ un compensador diferencial que tiene un impacto positivo en la
probabilidad de ganar las elecciones generales.

Suponga que en una consulta interna fija con dos candidatos $i$ y $j$,
se tiene que:

$$
Votos_i = \beta_F \frac{Female_i - Female_j}{2} + \beta_W \frac{W_i - W_j}{2} + \frac{\epsilon_i - \epsilon_j}{2} 
$$

donde $W_i - W_j \sim N(0, \sigma_W^2)$ es la resta del compensador
diferencial y $\epsilon_i - \epsilon_j \sim N(0, \sigma_\epsilon^2)$ es
un choque aleatorio. Defina $Z_i \equiv Votos_i - Votos_j$ como el
margen de votos de $i$ en la consulta interna (por construcción, el
umbral es $Z_i = 0$). Sea $Y_i(1) = \tau Female_i + \gamma W_i + u_i$ el
resultado potencial de que la persona $i$ gane la elección general, con
$u_i$ un término de error independiente de todas las variables.

Suponga que $Female_i \perp W_i, W_j$ y que $\tau \leq 0$ y
$\gamma \geq 0$. Demuestre que el estimador de RD está asintóticamente
sesgado. Para ello:

a)  Explique breve e intuitivamente por qué $Female_i \perp W_i, W_j$ es
    un “best case scenario”.

b)  Demuestre que si en una consulta interna que enfrenta a una política
    $i$ y a un político $j$ ambos reciben exactamente el mismo número de
    votos, entonces:

$$
\beta_F + \beta_W (W_i - W_j) + (\epsilon_i - \epsilon_j) = 0
$$

Interprete brevemente los mecanismos que podrían justificar este empate.

c)  Demuestre que
    $$\text{plim}_{n \to \infty} |\hat{\tau}_{RD}| < |\tau|$$

d)  ¿Por qué el estimador de RD subestima el efecto causal de ser mujer?
    Justifique intuitivamente y dé un ejemplo de un compensador
    diferencial que cumpla esto.

**R/:**

a)  

si partimos de que la ecuación de resultado potencial es:

$$Y_i(1) = \tau Female_i + \gamma W_i + u_i$$

y sabemos que nuestro umbral es $Z_i = 0$, entonces el nuestro estimador
RDD es:

$$
\tau_{RDD}=\lim_{z\to0^+} E[Y_i|Z=z] - \lim_{z\to0^-} E[Y_j|Z=z]
$$ Que en nuestro caso es equivalente a comperar en el el umbral $Z_0=0$
a una mujer $i$ que ganó por un voto contra un hombre $j$ que perdió por
un voto.

$$
\tau_{RDD}= E[Y_i(1)|Z=0, Female_i=1] -  E[Y_j(1)|Z=0, Female_j=0]
$$ Ahora incorporamos nuestra ecuación de resultado potencial: $$
\tau_{RDD}= E[\tau Female_i + \gamma W_i + u_i |Z=0, Female_i=1] -  E[\tau Female_j + \gamma W_j + u_j|Z=0, Female_j=0]
$$ Tenemos que:

$$
\tau_{RDD}= (\tau+ \gamma  E[W_i|Z=0] + E[u_i|Z=0]) - ( \gamma  E[W_j|Z=0] + E[u_j|Z=0])
$$ Si suponemos que $E[u_i]=E[u_j]=0$ tenemos:

$$
\tau_{RDD}= \tau+ \gamma  E[W_i|Z=0] -  \gamma  E[W_j|Z=0])
$$

Si factorizamos $\gamma$ tenemos: $$
\tau_{RDD}= \tau+ \gamma (E[W_i|Z=0] -  E[W_j|Z=0])
$$

Veamos ahora la explicación intutiva de por qué este es el best case
scenario. Decimos que asumir $( Female_i \perp W_i, W_j)$ es el *best
case scenario* porque nos plantea un escenario base limpio. Significa
que, en la población general, ser mujer no tiene absolutamente ninguna
correlación preexistente con el compensador diferencial. Entonces sino
usáramos un RDD y simplemente restáramos promedios poblacionales
incondicionales: $$
\tau_{dif}= \tau+ \gamma (E[W_i -  W_j])
$$

el término del sesgo se anularía $(\gamma (E[W_i - EW_j]) = 0)$ y
recuperaríamos el efecto puro. De tal forma sabemos que bajo este
supuesto cualquier sesgo que emerja se debe al diseño mismo del RDD que
en este caso es un PCRD.

b)  

Si suponemos que reciben el mismo número de votos tenemos que: $$
Votos_i = Votos_j
$$

Por lo tanto teniendo en cuenta que el enunciado dice que
$Votos_i= \beta_F \frac{Female_i - Female_j}{2} + \beta_W \frac{W_i - W_j}{2} + \frac{\epsilon_i - \epsilon_j}{2}$
sabemos que la exppresión de $Votos_j$ debe ser igual pero con los
subíndices cambiados:

$$
\beta_F \frac{Female_i - Female_j}{2} + \beta_W \frac{W_i - W_j}{2} + \frac{\epsilon_i - \epsilon_j}{2} = \beta_F \frac{Female_j - Female_i}{2} + \beta_W \frac{W_j - W_i}{2} + \frac{\epsilon_j - \epsilon_i}{2}
$$

Cómo sabemos que nuestra ecuación del margen
es$Z_i \equiv Votos_i - Votos_j$

$$
Z_i=\left(\beta_F \frac{Female_i - Female_j}{2} + \beta_W \frac{W_i - W_j}{2} + \frac{\epsilon_i - \epsilon_j}{2}\right) - \left(\beta_F \frac{Female_j - Female_i}{2} + \beta_W \frac{W_j - W_i}{2} + \frac{\epsilon_j - \epsilon_i}{2}\right)
$$

Distribuyendo el negativo tenemos

$$
Z_i=\beta_F \frac{Female_i - Female_j}{2} + \beta_W \frac{W_i - W_j}{2} + \frac{\epsilon_i - \epsilon_j}{2} + \beta_F \frac{Female_i - Female_j}{2} + \beta_W \frac{W_i - W_j}{2} + \frac{\epsilon_i - \epsilon_j}{2}
$$

Agrupamos:

$$
Z_i= \beta_F \left(\frac{2(Female_i-Female_j)}{2}\right)+B_W \left(\frac{2(W_i-W_j)}{2}\right) + \left(\frac{2(\epsilon_i-\epsilon_j)}{2}\right)
$$ Entonces nuestra ecuación es:

$$
Z_i= \beta_F(Female_i-Female_j)+\beta_W (W_i-W_j) + (\epsilon_i-\epsilon_j)
$$

Sabemos que $Female_i=1$ y $Female_j=0$ por lo tanto
$Female_i-Female_j=1$ y si evaluamos en el punto de corte $Z_i=0$
tenemos que:

$$
0= \beta_F + \beta_W (W_i - W_j) + (\epsilon_i - \epsilon_j)
$$

Dada dicha ecuación de empate, cómo sabemos que ser mujer es perjudicial
para la probabilidad de ganar entonces $B_F<0$. Adicionlamente se sabe
que el compensador diferencial es positivo entonces $B_W>0$. Por lo
tanto, para que se de el empate técnico, el compensador diferencial debe
ser suficientemente grande para contrarrestar la desventaja de ser
mujer. Es decir, $W_i - W_j$ debe ser suficientemente positivo para que
$\beta_W (W_i - W_j)$ pueda compensar el efecto negativo de $\beta_F$ o
que en la resta $(\epsilon_i - \epsilon_j)$ tambien se compense ese
valor negativo de $\beta_F$.

En linea con lo anterior entonces se pueden ver dos mecanismos que
conducen al empate técnico entre la candidata mujer y el candidato
hombre sabiendo que $\beta_F<0$. En primer lugar, la candidata mujer
puede tener un valor de $W_i$ suficientemente alto para contrarrestar su
desventaja de género. Por ejemplo, si el compensador diferencial es años
de educación, la mujer podría tener muchos más años de educación que el
hombre para lograr ese empate técnico. En segundo lugar, el choque
aleatorio $(\epsilon_i - \epsilon_j)$ también podría ser lo
suficientemente positivo para la mujer como para contrarrestar su
desventaja de género y lograr el empate técnico, un ejemplo de ese
choque aleatorio puede ser que en el día de la elección hubo una fuerte
lluvia que afectó más a los votantes del candidato hombre que a los de
la candidata mujer, lo que le permitió el empate.

c)  

Para demostrar que
$\text{plim}_{n \to \infty} |\hat{\tau}_{RD}| < |\tau|$ nosotros sabemos
que $\hat{\tau}_{RDD} \xrightarrow{p} \tau_{RDD}$ entonces del inciso a)
sabemos que:

$$
\text{plim}_{n \to \infty}\hat{\tau}_{RDD} = \tau+ \gamma (E[W_i|Z=0] -  E[W_j|Z=0])$$

Como dijimos en el apartado anterior y como el enunciado lo señala
sabemos que $\tau\leq0$, es decir, que el efecto puro de ser mujer en la
probabilidad de ganar la elección general es negativo o nulo. Así mismo
sabemos que $\gamma \geq 0$, es decir que el efecto del compensador
diferencial en la probabilidad de ganar las elecciones generales es
positivo o nulo.

Dado que en el umbral de empate las mujeres deben tener sistemáticamente
un mayor nivel de este compensador para contrarrestar su penalidad de
género, entonces $E[W_i|Z=0] > E[W_j|Z=0]$, es decir
$(E[W_i|Z=0] -  E[W_j|Z=0])>0$ de tal forma que $\gamma>0$.

Entonces tenemos que:

$$
\text{plim}_{n \to \infty}\hat{\tau}_{RDD} = \tau+ \text{Sesgo Positico}
$$

Dado que $\tau$ es un valor negativo y le estamos sumando un sesgo
positivo, el resultado será un número negativo pero más cercano a cero,
o sea el sesgo atenua el efecto, lo que como consecuecnia hace que el
valor absoluto del límite en probabilidad de nuestro estimador RDD sea
estrictamente menor que el valor absoluto del efecto causal verdadero:

$$
\text{plim}_{n \to \infty} |\hat{\tau}_{RDD}| < |\tau|
$$

## Punto 8

Finalmente, Marshall (2024) señala que una estrategia prometedora para
abordar este problema es obtener un estimador consistente del LATE del
compensador diferencial, de manera que sea posible distinguir qué parte
de $\hat{\tau}_{RD}$ corresponde al efecto del compensador diferencial y
qué parte representa el efecto de interés.

Suponga que el único compensador diferencial son los años de educación y
que dicha variable corresponde a una característica observable. ¿Cómo
implementaría la propuesta de Marshall (2024)? No es necesario ejecutar
en Stata la corrección, sólo describir en detalle el procedimiento.

**R/:**

Siguiendo la lógica expuesta por Marshalla en el apartado "Bounding and
Correcting Effect Magnitudes" y especificamente en la ecuación (9) del
articulo: $$
\hat{\tau}_{PCRD}^{corr} = \hat{\tau}_{PCRD} - \sum_{k=1} \hat{\gamma}_k \cdot \hat{\delta}_k
$$ donde Marshall propone corregir el estimador PCRD restando el
producto de los coeficientes del compensador diferencial
($\hat{\gamma}_k$) y el LATE del compensador diferencial
($\hat{\delta}_k$).

En nuestro caso, sabemos que el único compensador diferencial que
tenemos es años de educación. Entonces el procedimiento sería el
siguiente:

Sabemos que el resultado de nuestro $PCRD$ es:

$$
\text{plim}_{n \to \infty}\hat{\tau}_{RDD} = \tau+ \gamma (E[W_i|Z=0] -  E[W_j|Z=0])
$$

Entonces para poder superar el sesgo primero debemos encontrar la resta
de las esperenzas de nuestro compensador. Es decir, debemos encontrar:

$$E[W_i|Z=0] -  E[W_j|Z=0])$$.

Entonces podemos estimar un PCRD donde el resultado sea el compensador
diferencial, que en este caso es años de educación y el tratamiento sea
ser mujer. Es decir, estimamos la siguiente regresión:

$$
W_d=\alpha + \delta_W Female_d+\beta_1 Z_i+\beta_2 (Female_d \cdot Z_i) + \epsilon_d
$$ De donde recuperamos el cofeciciente $\hat{\delta}_W$ que es el LATE
del compensador diferencial. Es decir, el efecto de ser mujer en los
años de educación en el umbral de empate técnico:

Si evaluamos en el umbral $Z_i=0$ par $Female_d=0$ $$
E[W_j|Z=0] = \alpha
$$

Si evaluamos en el umbral $Z_i=0$ par $Female_d=1$

$$
E[W_i|Z=0] = \alpha + \hat{\delta}_W
$$

Entonces la resta de las esperanzas es:

$$
E[W_i|Z=0] -  E[W_j|Z=0]) = \hat{\delta}_W
$$

Entonces ya estimamos el desbalance del compensador en el umbral. Es
decir, cual es la diferencia promedio en educación entre hombres y
mujeres en el umbral. Ahora tenemos que estimar el efecto de dicho
compensador $\hat{\gamma}$.de tal manera que nuestro estimador sea
consistente $plim_{n\to \infty} \hat{\gamma}=\gamma$. Con esto el
estimador corregido sería:

$$
\hat{\tau}_{PCRD}^{corr} = \hat{\tau}_{PCRD} - \hat{\gamma} \cdot \hat{\delta}_W
$$ que si tomamos el límite en probabilidad de este estimador corregido
tenemos que:

$$
\text{plim}_{n \to \infty} \hat{\tau}_{PCRD}^{corr} = \tau+ \gamma (E[W_i|Z=0] -  E[W_j|Z=0]) - \gamma \cdot (E[W_i|Z=0] -  E[W_j|Z=0]) 
$$ Obteniendo un estimador consistente del efecto causal de ser mujer en
la probabilidad de ganar las elecciones generales. Es decir, el efecto
de ser mujer sin el sesgo del compensador diferencial.

# **Tercer Ejercicio**

A finales de los años ochenta, el país de **Valmoria** vivía bajo un
régimen autoritario que controlaba estrictamente el acceso a noticias y
entretenimiento. La televisión estatal transmitía noticieros oficiales y
programas culturales diseñados para reforzar la narrativa del gobierno,
mientras que la oferta de entretenimiento era limitada y repetitiva. En
contraste, algunos hogares podían captar la señal de la televisión del
vecino Kuran, con programación deportiva y noticiosa menos rígida. El
acceso a esta señal, sin embargo, estaba determinado por la geografía:
en el Valle Umbrak, un conjunto de montañas formaba una “sombra” de
señal que hacía que la recepción fuera prácticamente nula. Este patrón
geográfico genera una variación cuasi-experimental entre regiones con y
sin señal. En el ejercicio empírico, definimos el indicador $Z_{ir}$
como acceso técnico a la señal en la región $r$ del individuo $i$:
$Z_{ir}{=}1$ si $r$ está fuera del Valle Umbrak (cobertura) y
$Z_{ir}{=}0$ si $r$ pertenece al Valle (sin cobertura). El Valle Umbrak
comprende múltiples regiones comparables al resto del país en densidad
poblacional, elevación promedio y condiciones productivas,
diferenciándose principalmente por la obstrucción topográfica a la señal
extranjera.

La televisión puede moldear creencias y comportamientos políticos:
exposición a ciertos contenidos introduce narrativas alternativas,
información no filtrada y estilos de vida comparativos que pueden
legitimar o erosionar al régimen. Al mismo tiempo, el entretenimiento
puede despolitizar al ofrecer escape. Entender el signo y la magnitud de
este efecto es interesante para evaluar el poder de los medios en la
formación de opinión, la estabilidad de regímenes autoritarios y las
políticas de censura/propaganda. Para estudiar estas cuestiones,
utilizamos la base `Valmoria1989.dta`, una muestra representativa de
individuos en 1989. Las variables clave son: $Z_{ir}$ (acceso regional a
la señal), $D_i$ (si el hogar efectivamente veía la TV de Kuran) y $Y_i$
(si votarían por el régimen en elecciones abiertas). También
consideramos controles demográficos estándar (edad, sexo, educación y
condición urbana) para aislar diferencias de composición observables.

## Punto 1

Como primer paso, los investigadores buscan familiarizarse con los
datos. Presenten un conjunto de estadísticas descriptivas que consideren
útiles para caracterizar el apoyo al régimen, la exposición a la
televisión extranjera, el acceso a la señal y las variables demográficas
de la base de datos. Con las estadísticas que escojan, procuren explicar
qué patrones se desprenden de su análisis. ¿Existen diferencias claras
entre los hogares con acceso y sin acceso? ¿Qué implicaciones podrían
tener estas diferencias para la interpretación de los resultados en las
siguientes secciones del ejercicio?

**R/:** Para familirizarnos con los datos en primer lugar revisamos las
estadisticas descriptivas:

```{r}
#| echo: false

valmoria <- read_dta("Valmoria1989.dta")

Descriptivas <- valmoria %>% 
  summarise(
    Variable = c("Acceso señal Kuran(Z)", "Ve TV Kuran (D)", "Edad", 
                 "Mujer (female)", "Apoya régimen (Y)", "Años de educación", 
                 "Zona urbana", "Reside en el valle (Umbrak)"), 
    
    # Reemplazamos por Z, D, age, female, Y, educ, urban, valley
    Media = c(mean(Z, na.rm = TRUE), mean(D, na.rm = TRUE), mean(age, na.rm = TRUE), 
              mean(female, na.rm = TRUE), mean(Y, na.rm = TRUE), mean(educ, na.rm = TRUE), 
              mean(urban, na.rm = TRUE), mean(valley, na.rm = TRUE)),
    
    Desv_Est = c(sd(Z, na.rm = TRUE), sd(D, na.rm = TRUE), sd(age, na.rm = TRUE), 
                 sd(female, na.rm = TRUE), sd(Y, na.rm = TRUE), sd(educ, na.rm = TRUE), 
                 sd(urban, na.rm = TRUE), sd(valley, na.rm = TRUE)),
    
    Minimo = c(min(Z, na.rm = TRUE), min(D, na.rm = TRUE), min(age, na.rm = TRUE), 
               min(female, na.rm = TRUE), min(Y, na.rm = TRUE), min(educ, na.rm = TRUE), 
               min(urban, na.rm = TRUE), min(valley, na.rm = TRUE)),
    
    Maximo = c(max(Z, na.rm = TRUE), max(D, na.rm = TRUE), max(age, na.rm = TRUE),
               max(female, na.rm = TRUE), max(Y, na.rm = TRUE), max(educ, na.rm = TRUE),
               max(urban, na.rm = TRUE), max(valley, na.rm = TRUE)),
    
    N = c(sum(!is.na(Z)), sum(!is.na(D)), sum(!is.na(age)), 
          sum(!is.na(female)), sum(!is.na(Y)), sum(!is.na(educ)), 
          sum(!is.na(urban)), sum(!is.na(valley)))
  )

# 2. Imprimimos la tabla con formato elegante
Descriptivas %>%
  kbl(
    col.names = c("Variable", "Media", "Desv. Est.", "Mínimo", "Máximo", "N"),
    align = c("l", "c", "c", "c", "c", "c"),
    caption = "Estadísticas Descriptivas de la Muestra", 
    digits = 2,
    booktabs = TRUE
  ) %>%
  kable_styling(
    latex_options = c("hold_position", "striped"), 
    bootstrap_options = c("hover", "condensed", "striped", "responsive"),
    full_width = FALSE,
    position = "center"
  ) %>%
  column_spec(1, width = "5cm")


```

Esta primera tabla nos permite notar que nuestra muestra cuenta con
3.600 observaciones. El 70% de los hogares tiene acceso técnico a la
señal de Kuran $(Z=1)$ y el 77% efectivamente ve dicha televisión
\$(D=1). La edad promedio es de 40 años, el 51% son mujeres, el promedio
de años de educación es de 12 años, y el 56% vive en zonas urbanas. A
nivel agregado, el 59% de la muestra apoya al régimen.

Aunque estas estadísticas generales nos permiten conocer la muestra,
para entender las diferencias entre hogares con y sin acceso a la señal
de Kuran es indispensable comparar las características de ambos grupos
mediante una tabla de balance.

```{r}
#| echo: false

tabla_Dif <- valmoria %>%
  filter(!is.na(Z)) %>%
  mutate(Grupo_Z = factor(ifelse(Z == 1, "Con Señal (Z=1)", "Sin Señal (Z=0)"))) %>%
  select(Grupo_Z, D, age, female,Y, educ, urban) %>%
  datasummary_balance(
    ~ Grupo_Z,
    data = .,
    dinm = TRUE,
    dinm_statistic = "p.value",
    fmt = 2,
    output = "data.frame" 
  )

colnames(tabla_Dif) <- c("Variable", "Media", "Desv. Est.", "Media", "Desv. Est.", "Diferencia", "Valor-P")
tabla_Dif$Variable <- c("Ve TV Kuran (D)","Edad", "Mujer",  "Apoya régimen (Y)", "Años de educación", "Zona urbana")
tabla_Dif %>%
  kbl(
    caption = "Tabla de Balance: Características por Acceso a la Señal",
    align = c("l", "c", "c", "c", "c", "c", "c"),
    booktabs = TRUE,
    escape = FALSE 
  ) %>%
  add_header_above(c(" " = 1, 
                     "Con Señal (Z=1) (N=2533)" = 2, 
                     "Sin Señal (Z=0) (N=1067)" = 2, 
                     "Diferencias de Medias" = 2)) %>%
kable_styling(
    latex_options = c("hold_position", "striped"), 
    bootstrap_options = c("hover", "condensed", "striped"),
    font_size = 10, # <-- 1. Reducimos ligeramente la fuente (10 o 9 suele ser ideal)
    full_width = FALSE,
    position = "center"
  ) %>%
  column_spec(1, width = "3cm") %>% # <-- 2. Le quitamos 1.5cm a esta columna, "Años de educación" cabe bien en 3cm
  footnote(
    general = "La columna Diferencia reporta la resta de las medias y Valor-P reporta la significancia estadística de una prueba t.",
    general_title = "Nota: ",
    threeparttable = TRUE
  )
```

La tabla de balance nos permite identificar que existen diferencias
estadísticamente significativas entre los hogares dentro y fuera del
Valle Umbrak. Específicamente observamos que el 90% de los hogares con
acceso $(Z=1)$ reporta ver la TV de Kuran, frente a un nada despreciable
47% de hogares en el valle sin acceso $(Z=0)$ que logran verla de alguna
manera. Esta diferencia es estadísticamente significativa al 1%. De
manera contraintutiva vemos que los hogares con acceso a la señal de
Kuran apoyan al regimen en un 62% mientras que los hogares sin acceso lo
hacen en un 50%, de nuevo esta diferencia es estadísticamente
significativa al 1%. Además vemos que Los hogares con acceso a la señal
son significativamente (al 1%) más urbanos con 64% frente a los que no
cuentan con acceso que cuentan con un 38%.Por último, notamos que no
existen diferencias estadísticamente significativas entre ambos grupos
en variables como edad, género y años de educación.

Respecto de la pregunta **¿Qué implicaciones podrían tener estas
diferencias para la interpretación de los resultados en las siguientes
secciones del ejercicio?** podemos señalar que el hecho que un 47% de
los hogares que se encuentran en el Valle, es decir que no tienen acceso
a la señal, hayan reportado ver la TV de Kuran nos indica un sesgo de
autoselección pues a pesar de que no tienen acceso técnico a la señal,
de alguna manera logran verla. Así mismo el hecho que solo el 90% de las
personas con acceso a la señal reporten ver la TV de Kuran nos indica
que el instrumento $Z$ no tiene perfect compliance en los que no son
tratados. Lo anterior tiene dos implicaciones: i) en primer lugar que
algunos hogares sin acceso a la señal hayan reportado ver la la TV de
Kuran implica que el tratamiento $D$ definido como ver la TV de Kuran
puede ser endogeno, toda vez que puede haber características no
observables como rebeldía, interés que estén correlacionados con el
apoyo al régimen y en consecuencia que se encuentrene $u_i$ de tal
manera que $E[D_iu_i]\neq 0$. ii) En segundo lugar, el hecho de que el
instrumento $Z$ no tenga perfect compliance nos indica que deberiamos
reconocer efectos heterogeneos, es decir tendríamos que estimar un
$LATE$ y no un $ATE$. Por último cómo vemos que hay diferencia
estadisticamente significativas en la proporción de zona urbana para
$(Z=1)$ y $(Z=0)$ sabemos que debemos controlar por esta variables en
cualquier especificación que hagamos.

## Punto 2

En una primera reunión, uno de los investigadores propone que el método
de estimación debe ser mínimos cuadrados ordinarios (MCO).

(a)La ecuación a estimar es:

$$Y_i = \alpha + \beta D_i + \gamma' \mathbf{X_i} + u_i$$

donde $Y_i$ es apoyo al régimen, $D_i$ es la variable de exposición a la
TV de Kuran y $X_i$ son los controles sociodemográficos. ¿Cómo se
interpreta $\beta$ en este modelo? ¿Creen que este estimador identifica
un efecto causal? Justifiquen. (Máx. 150 palabras)

**R/:** Aunque de manera ingenua se podría pensar que $\beta$ es el
efecto causa de ver la TV de Kuran en el apoyo al regimen, este
estimador no identifica un efecto causal, representa es la diferencia
promedio en la probabilidad de apoyar al régimen entre quienes ven la TV
de Kuran $(D_i=1)$ y quiene no $(D_i=0)$ manteniendo constante el vector
de controles $X_i$. En respuesta a la segunda pregunta **NO**, el
estimador no recupera el efecto causal dado que el tratamiento $D_i$
definido como ver la TV de Kuran es endogeno, toda vez que puede haber
características no observables como rebeldía o interés que estén
correlacionados con el apoyo al régimen y en consecuencia que se
encuentren en $u_i$ de tal manera que $E[D_iu_i]\neq 0$.

**Anexo matemático:**

Si aplicamos FWL $D_i= \mathbf{X_i}' \pi+ v_i$ el estimador de MCO es:

$$
\beta = \frac{Cov(Y_i, \tilde{D_i})}{Var(\tilde{D_i})}
$$ $$
\beta = \frac{Cov(\alpha + \beta D_i + \gamma'X_i + u_i, \tilde{D_i})}{Var(\tilde{D_i})}
$$

$$
\beta = \frac{Cov(\beta D_i + u_i, \tilde{D_i})}{Var(\tilde{D_i})}
$$

$$
\beta = \frac{\beta Cov(D_i, \tilde{D_i}) + Cov(u_i, \tilde{D_i})}{Var(\tilde{D_i})}
$$

$$
\beta = \beta + \underbrace{\frac{Cov(u_i, \tilde{D_i})}{Var(\tilde{D_i})}}_{\text{Sesgo Endogenidad}}
$$

cómo $Cov(u_i, \tilde{D_i})\neq 0$ entonces el estimador de MCO es
sesgado y no recupera el efecto Causal.

## Punto 3

Ante las limitaciones del estimador por MCO, ustedes consideran usar la
disponibilidad de señal como un instrumento para la exposición a
contenidos alternativos de programas de televisión.

(a) Escriban las ecuaciones de primera y segunda etapa al usar $Z_i$
    (acceso a señal) como instrumento de $D_i$. Indiquen de manera clara
    qué parámetro captura el efecto causal de interés.

(b) Bajo el marco de LATE, enumeren y expliquen los supuestos necesarios
    para que la estrategia de IV sea válida. Evalúen críticamente la
    plausibilidad de cada uno de estos supuestos en el caso de Valmoria.

(c) Definan los distintos tipos de grupos que pueden surgir en este
    contexto según la relación entre el instrumento y el tratamiento. A
    partir de su caracterización, indiquen cuál es el subgrupo para el
    cual se estima el efecto causal de interés.

(d) Discutan las diferencias entre un efecto ATE, ATT y LATE, aplicados
    al contexto del ejercicio: ¿bajo qué condiciones estos tres efectos
    son iguales?

**R/:**

a)  

**La primera etapa sería:**

$$
D_i = \pi_o+ \pi_1 Z_i + \mathbf{X_i}' \theta+ v_i
$$

De la primera etapa recuperamos el valor predicho de $D_i$, que es\
$\hat{D_i} = \hat{\pi}_o+\hat{\pi}_1 Z_i +  \mathbf{X_i}'\hat{\theta}$.

**La segunda etapa sería:**

$$
Y_i = \alpha + \beta_{IV} \hat{D_i} + \gamma'\mathbf{X_i} + \eta_i
$$

donde $\beta_{IV}$ es el parámetro que captura el efecto causal de
interés.

b)  

Para que la estrategia de IV sea válida bajo el marco LATE se deben
cumplir los siguientes supuestos:

i)  **Independencia:**\
    $Y_i(1,0),Y_i(1,1),Y_i(0,1),Y_i(0,0),D_i(1),D_i(0)\perp Z_i$ en
    nuestro caso, como sabemos que hay diferencias en términos de
    región, por lo tanto se debe cumplir independencia condicional:\
    $Y_i(1,0),Y_i(1,1),Y_i(0,1),Y_i(0,0),D_i(1),D_i(0)\perp Z_i | \mathbf{X_i}$.\
    Este supuesto estipula que el instrumento debe ser tan bueno como si
    fuera aleatorio, es decir, que no debe haber factores no observables
    que estén correlacionados con el instrumento y que a su vez afecten
    el resultado. En el caso de Valmoria este supuesto es plausible dado
    que el acceso a la señal de Kuran está determinado por la geografía
    y no por características del hogar cuando se condiciona por la
    pertenencia o no a zona urbana.

ii) **Relevancia:** $P(D_i=1|Z_i=1)\neq P(D_i=1|Z_i=0)$ o también se
    puede notar $E[D_i(1) - D_i(0)]\neq 0$, lo que estipula que el
    instrumento debe tener un efecto sobre el tratamiento, es decir, que
    el acceso a la señal de Kuran debe aumentar la probabilidad de ver
    dicha televisión. En el caso de Valmoria este supuesto es plausible
    dado que el acceso a la señal de Kuran debería aumentar la
    probabilidad de ver dicha televisión. De hecho, al revisar nuestra
    tabla de balance es notorio que cuando $(Z=0)$ un 47% de los hogares
    reporta ver la TV de Kuran, mientras que cuando $(Z=1)$ el 90% de
    los hogares reporta ver dicha televisión, lo que nos da indicios de
    que el instrumento es relevante.

iii) **Exclusión restricción:** $Y_i(D_i,0)=Y_i(D_i,1) = Y_i(D)$\
     $\forall D\in(0,1)$, lo que estipula que el resultado solo es un
     resultado de $D$, es decir, que el instrumento $Z$ solo afecta el
     resultado a través del tratamiento, lo que también puede ser visto
     como $E[Z_i\eta_i]=0$. En el caso de Valmoria este supuesto es
     plausible dado que el acceso a la señal de Kuran no debería afectar
     el apoyo al régimen por ningún otro canal que no sea a través de la
     exposición a los contenidos de dicha señal.

iv) **Monotonicidad:** $D_i(1)\geq D_i(0)$ $\forall i$ o que
    $D_i(1)\leq D_i(0)$ $\forall i$, lo que estipula que el efecto del
    instrumento debe tener la misma dirección; no debe haber individuos
    que reaccionen de manera contraria al instrumento. Es decir, no debe
    haber individuos que vean la TV de Kuran cuando no tienen acceso a
    la señal y que no la vean cuando sí tienen acceso. En el caso de
    Valmoria este supuesto es plausible dado que el acceso a la señal de
    Kuran debería aumentar la probabilidad de ver dicha televisión y no
    debería haber casos en los que el acceso disminuya la probabilidad
    de ver la TV de Kuran.

v)  Para ver los distintos tipos de grupos que pueden surgir según la
    relación entre el instrumento y el tratamiento, podemos partir de la
    definición de los siguientes resultados potenciales:

$$
Di =
\begin{cases}
D_i(1) & \text{si } Z = 1  \\
D_i(0) & \text{si } Z = 0 \\
\end{cases}
$$

Sabemos que solo observamos:

$$
D_i=D_i(0)+\underbrace{[D_i(1)-D_i(0)]}_{\phi_i}Z_i
$$

Donde $\phi_i$ es el efecto causal individual del instrumento sobre la
probabilidad de tomar el tratamiento. Entonces, si evaluamos dos
posibles valores de $D_i(z)$:

De esta manera tenemos los siguientes grupos:

| Grupo | $D_i(1)$ | $D_i(0)$ | Descripción |
|:-----------------|:----------------:|:----------------:|:-----------------|
| **Compliers** | 1 | 0 | Ven la TV de Kuran solo con acceso |
| **Never-takers** | 0 | 0 | No ven la TV de Kuran aunque tengan acceso |
| **Always-takers** | 1 | 1 | Ven la TV de Kuran incluso sin acceso |
| **Defiers** | 0 | 1 | Hacen lo opuesto al instrumento |

El subgrupo para el cual se estima el efecto causal de interés es el
grupo de los compliers, es decir, aquellos individuos que ven la TV de
Kuran solo cuando tienen acceso a la señal. Veamos matemáticamente por
qué el efecto que recuperamos es solo sobre los compliers:

Partamos de que nuestra primera etapa es:

$$
D_i = \pi_o+ \pi_1 Z_i + \mathbf{X_i}' \theta+ v_i
$$

Nuestra ecuación estructural es:

$$
Y_i = \alpha + \beta D_i + \gamma'\mathbf{X_i} + u_i
$$

Si reemplazamos la primera etapa en la estructural:

$$
Y_i = \alpha + \beta_{IV}  (\pi_o+ \pi_1 Z_i + \mathbf{X_i}' \theta+ v_i)+ \gamma'\mathbf{X_i} + u_i
$$

De acá tenemos:

$$
Y_i =
\underbrace{(\alpha + \beta_{IV}\pi_0)}_{\delta_0}
+
\underbrace{(\beta_{IV}\pi_1)}_{\delta_1} Z_i
+
\underbrace{(\beta_{IV}\theta + \gamma)'}_{\rho'} X_i
+
\underbrace{(\beta_{IV} v_i + u_i)}_{\epsilon_i}
$$

Si de nuestra forma reducida (llamada así por:) tomamos el coeficiente
de $Z_i$, tenemos:

$$
\delta_1 = \beta_{IV}\pi_1
$$

Por tanto:

$$
\beta_{IV} = \frac{\delta_1}{\pi_1}
$$

Donde $\delta_1$ es el efecto del instrumento sobre el resultado y
$\pi_1$ es el efecto del instrumento sobre el tratamiento.

Si reemplazamos esto por notación de resultados potenciales, tenemos el
estimador de Wald:

$$
\beta_{IV} = \frac{E[Y_i|Z_i=1] - E[Y_i|Z_i=0]}{E[D_i|Z_i=1]-E[D_i|Z_i=0]}
$$

Por restricción de exclusión sabemos que $Y_i(D_i, Z_i)=Y_i(D_i)$,
tenemos en nuestro numerador que:

$$
\beta_{IV} = \frac{E[Y_i(D_i(1)) - Y_i(D_i(0))]}{E[D_i|Z_i=1]-E[D_i|Z_i=0]}
$$

Ahora aplicamos Ley de Expectativas Iteradas en el numerador, teniendo
en cuenta los cuatro grupos que identificamos:

$$
\beta_{IV} =
\frac{
\begin{aligned}
&E\big[Y_i(D_i(1)) - Y_i(D_i(0)) \mid \text{Compliers} \big] \cdot P(\text{Compliers}) \\
+ \;&E\big[Y_i(D_i(1)) - Y_i(D_i(0)) \mid \text{Never-takers} \big] \cdot P(\text{Never-takers}) \\
+ \;&E\big[Y_i(D_i(1)) - Y_i(D_i(0)) \mid \text{Always-takers} \big] \cdot P(\text{Always-takers}) \\
+ \;&E\big[Y_i(D_i(1)) - Y_i(D_i(0)) \mid \text{Defiers} \big] \cdot P(\text{Defiers})
\end{aligned}
}{
E[D_i \mid Z_i = 1] - E[D_i \mid Z_i = 0]
}
$$

Ahora veamos caso por caso:

-   **Compliers**:\
    $D_i(1)=1$ y $D_i(0)=0$\
    $\Rightarrow \; Y_i(D_i(1)) - Y_i(D_i(0)) = Y_i(1) - Y_i(0)$

-   **Never-takers**:\
    $D_i(1)=0$ y $D_i(0)=0$\
    $\Rightarrow \; Y_i(D_i(1)) - Y_i(D_i(0)) = Y_i(0) - Y_i(0) = 0$

-   **Always-takers**:\
    $D_i(1)=1$ y $D_i(0)=1$\
    $\Rightarrow \; Y_i(D_i(1)) - Y_i(D_i(0)) = Y_i(1) - Y_i(1) = 0$

-   **Defiers**:\
    $D_i(1)=0$ y $D_i(0)=1$\
    $\Rightarrow \; Y_i(D_i(1)) - Y_i(D_i(0)) = Y_i(0) - Y_i(1)$

Entonces tenemos:

$$
\beta_{IV} =
\frac{
E\big[Y_i(D_i(1)) - Y_i(D_i(0)) \mid \text{Compliers} \big] \cdot P(\text{Compliers})
+
E\big[Y_i(D_i(1)) - Y_i(D_i(0)) \mid \text{Defiers} \big] \cdot P(\text{Defiers})
}{
E[D_i \mid Z_i = 1] - E[D_i \mid Z_i = 0]
}
$$

Si se cumple monotonicidad, entonces $P(\text{Defiers})=0$ y por tanto:

$$
\beta_{IV} =\frac{
E\big[Y_i(D_i(1)) - Y_i(D_i(0)) \mid \text{Compliers} \big] \cdot P(\text{Compliers})
}{E[D_i \mid Z_i = 1] - E[D_i \mid Z_i = 0]
}
$$

Evaluando el denominador de manera análoga, dado el supuesto de
independencia de los resultados potenciales $D_i(z) \perp Z_i$, tenemos
que el denominador es equivalente a $E[D_i(1) - D_i(0)]$. Mediante la
Ley de Expectativas Iteradas, esta diferencia se anula para los
*Always-takers* y *Never-takers*. Queda solo el efecto sobre los
*Compliers* y *Defiers*. Como aplicamos monotonicidad,
$P(\text{Defiers}) = 0$, tenemos que la esperanza total es simplemente
la proporción de compliers: $P(\text{Compliers})$, tal que:

$$
\beta_{IV} =\frac{
E\big[Y_i(D_i(1)) - Y_i(D_i(0)) \mid \text{Compliers} \big] \cdot P(\text{Compliers})
}{P(\text{Compliers})}
$$

Por lo tanto, tenemos que nuestro estimador solo nos recupera el efecto
para los Compliers, lo que se define como un LATE:

$$
\beta_{IV} = E\big[Y_i(D_i(1)) - Y_i(D_i(0)) \mid \text{Compliers} \big] 
$$

En el caso de Valmoria, el efecto causal que recuperaremos es entonces
el efecto de ver la TV de Kuran en el apoyo al régimen para aquellos
individuos que efectivamente vieron la TV de Kuran por el hecho de tener
acceso a la señal, es decir, para los compliers.

d)  

## Punto 4

Estime el efecto de la exposición a la televisión extranjera sobre el
apoyo al régimen utilizando la estrategia de variables instrumentales.

(a) Comiencen estimando la **primera etapa**, donde la variable
    dependiente es $D_i$ (ver TV extranjera) y el instrumento es $Z_i$
    (acceso a la señal), incluyendo controles demográficos. Reporte el
    coeficiente de $Z_i$ e interprete su magnitud y significancia. ¿Qué
    puede decir sobre la relevancia del instrumento?

(b) Compare el efecto estimado por **MCO** con el de **2SLS**. Muestre
    los resultados de ambos estimadores en una tabla e interprete cómo
    cambia la magnitud y el signo del coeficiente al pasar de MCO a IV.

**R/:**

a)  Recordemos que neustra primera etapa sería:

$$
D_i = \pi_o+ \pi_1 Z_i + \mathbf{X_i}' \theta+ v_i
$$

```{r}
#| echo: false

library(haven)
library(dplyr)
library(kableExtra)
library(ggplot2)
library(fixest)
library(patchwork)
library(modelsummary)

Primera_etapa <- feols( D ~ Z + age + educ + female + urban, data = valmoria, cluster =~region)
modelos_primera <- list("Primera Etapa" = Primera_etapa)
mapa_coeficientes <- c(
  "Z"         = "Acceso Señal de Kuran(Z)",
  "age"       = "Edad",
  "educ"      = "Años de Educación",
  "female"    = "Mujer",
  "urban"     = "Zona Urbana"
)

mapa_gof <- list(
  list("raw" = "nobs", "clean" = "Observaciones", "fmt" = 0),
  list("raw" = "r.squared", "clean" = "R2", "fmt" = 3),
  list("raw" = "f", "clean" = "Estadístico F", "fmt" = 1) 
)

modelsummary(
  modelos_primera,
  coef_map = mapa_coeficientes, 
  gof_map = mapa_gof,
  fmt = 3,
  stars = c('*' = .1, '**' = .05, '***' = .01),
  title = "Primera Etapa: Efecto de la Señal y Controles sobre Exposición a TV",
  output = "kableExtra" 
) %>%
  kable_styling(
    latex_options = c("hold_position", "striped"),
    bootstrap_options = c("striped", "hover", "condensed"),
    full_width = FALSE,
    position = "center"
  ) %>%
  # Ponemos en negrita la fila del instrumento (que ahora es la fila 2, debajo del Intercepto)
  row_spec(2, bold = TRUE, background = "#f2f2f2") %>% 
  footnote(
    general = "Errores estándar con correción de cluster a nivel región en parentesis",
    general_title = "Nota: ",
    threeparttable = TRUE
  )
```

En la primera etapa, el coeficiente de $Z$ (acceso a la señal de Kuran)
es positivo y estadísticamente significativo al 1%, lo que indica que el
acceso a la señal de Kuran aumenta la probabilidad de ver dicha
televisión. La magnitud del coeficiente nos dice que tener acceso a la
señal de Kuran aumenta en aproximadamente 41.1 puntos porcentuales la
probabilidad de ver la TV de Kuran, manteniendo constantes la edad, los
años de educación, el sexo y si la zonas es urbana. Este resultado nos
sugiere que el instrumento es relevante para explicar la variación en el
tratamiento $D$.

b)  

Vamos a estimar 2SLS y MCO para comparar los resultados:

```{r}
#| echo: false

# Estimacion MCO 
MCO <- feols(Y~ D + age + educ + female + urban, data = valmoria, cluster = ~region)
# Primera Etapa 
First_Stage<- feols(D~ Z + age + educ + female + urban, data = valmoria, cluster = ~region)
# Forma Reducida
Reduced_form <- feols(Y~Z +age + educ + female + urban , data = valmoria, cluster = ~region)
# Estimacion 2SLS
TWOSLS <- feols(Y ~age + educ + female + urban  | D~Z, data=valmoria, cluster = ~region)

modelos_comparacion <- list("MCO" = MCO,  "Forma Reducida"=Reduced_form, "Primera Etapa" = First_Stage, "2SLS" = TWOSLS)
mapa_coeficientes <- c( 
  "D"           = "Ver TV de Kuran (D)",       
  "fit_D"       = "Ver TV de Kuran (D)",       
  "Z"           = "Señal de TV (Z)",           
  "age"         = "Edad",
  "educ"        = "Años de Educación",
  "female"      = "Mujer",
  "urban"       = "Zona Urbana"
)

mapa_gof <- list(
  list("raw" = "nobs", "clean" = "Observaciones", "fmt" = 0),
  list("raw" = "r.squared", "clean" = "R2", "fmt" = 3),
  list("raw" = "f", "clean" = "Estadístico F", "fmt" = 1) 
)

modelsummary(
  modelos_comparacion,
  coef_map = mapa_coeficientes, # Ahora coincide con el nombre de arriba
  gof_map = mapa_gof,
  fmt = 3,
  stars = c('*' = .1, '**' = .05, '***' = .01),
  title = "Comparación de Estimadores: Efecto de la TV de Kuran en el Apoyo al Régimen",
  output = "kableExtra" 
) %>%
  kable_styling(
    latex_options = c("hold_position", "striped"),
    bootstrap_options = c("striped", "hover", "condensed"),
    full_width = FALSE,
    position = "center"
  ) %>%
  # Ponemos en negrita la fila del tratamiento (que quedará exactamente en la fila 2)
  row_spec(2, bold = TRUE, background = "#f2f2f2") %>% 
  footnote(
    general = "Errores estándar con correción de cluster a nivel región en parentesis. El modelo MCO presenta sesgo de endogeneidad. En el modelo 2SLS, el consumo de TV (D) está instrumentado por el acceso a la señal (Z).",
    general_title = "Nota: ",
    threeparttable = TRUE
  )
```

Al contrastar la estimación de MCO con la de 2SLS, observamos que el
coeficiente de $D$ (ver TV de Kuran) cambia significativamente en
magnitud y signo. En el modelo MCO, el coeficiente de $D$ negativo y
estadística mente significativo al 5 indicando que ver la televisión de
Kuran causa una disminución en el apoyo al regimen de 5.7 puntos
porcentuales. Sin embargo como vimos en el apartado dos de este punto
esta estimación esta sesgada debido a la endogeneidad del tratamiento
$D$.

$$\beta = \beta + \underbrace{\frac{Cov(u_i, \tilde{D_i})}{Var(\tilde{D_i})}}_{\text{Sesgo Endogenidad}}$$
Por lo tanto sabemos que $Cov(u_i, \tilde{D_i}) < 0$ por lo tanto
podemos afirmar que el sesgo de endogenidad es negativo. Esto en el caso
del ejemplo las personas que se autoseleccionan para ver la TV pueden
ser personas que por características no observables como rebeldía o
interés tienen una menor probabilidad de apoyar al régimen, lo que hace
que el sesgo de endogeneidad sea negativo.

Por su parte la estimación de 2SLS nos muestra un coeficiente positivo y
estadísticamente significativo al 1%, indicando que el efecto causal de
ver la TV de Kuran en el apoyo al régimen es positivo, es decir, que ver
la TV de Kuran aumenta el apoyo al régimen en aproximadamente 24.4
puntos porcentuales para los compliers.Entonces Concluimos que, aislando
el sesgo, la televisión no socava al gobierno, por el contrario y de
manera contraintutiva, para el subgrupo de los compliers incrementa la
probabilidad de apoyar al régimen en 24.4 puntos porcentuales.

La diferencia entre ambos estimadores se explica por el sesgo de
endogeneidad presente en el modelo MCO, que subestima el efecto real del
tratamiento $D$ sobre el resultado $Y$.
